ACORDAO-COMPLETO-2483502

ACÓRDÃO 1313/2021 ATA 19/2021 - PLENÁRIO

VISTO, relatado e discutido este processo apartado do TC Processo 016.119/2016-9, com o objetivo de tratar do exame da manifestação da empresa Estacon Engenharia S.A. quanto à sua responsabilização concernente à prática de fraudes a licitações conduzidas pela Petróleo Brasileiro S.A. (Petrobras) para a implantação da Refinaria do Nordeste (Rnest) , em Ipojuca/PE,
ACORDAM os Ministros do Tribunal de Contas da União, reunidos em sessão Plenária, ante as razões expostas pelo Relator, em:
9.1. rejeitar as razões de justificativa apresentadas pela Estacon Engenharia S.A.;
9.2. com fundamento no art. 46 da Lei 8.443/1992, declarar a inidoneidade da empresa Estacon Engenharia S.A. (04.946.406/0001-12) , pelo prazo de 3 (três) anos, para participar de licitações na administração pública federal, bem como em certames promovidos na esfera estadual e municipal cujos objetos sejam custeados com recursos federais repassados por força de convênios ou instrumentos congêneres;
9.3. ordenar à Secretaria de Gestão de Processos (Seproc) a adoção das providências necessárias relativas à inscrição do responsável sancionado por inidoneidade junto ao Cadastro Nacional de Empresas Inidôneas e Suspensas (CEIS) ;
9.4. dar ciência deste acórdão à empresa responsável, à Força-Tarefa do Ministério Público Federal no Paraná e à Força-Tarefa da Advocacia-Geral da União no Paraná.

Representação autuada para análise da conduta de empresa relativamente a fraudes em certames para obras de implantação da Rnest. Análise de resposta à oitiva.

Petróleo Brasileiro S.A.

3. Interessados/Responsáveis:
3.1. Responsável: Estacon Engenharia S.A. (04.946.406/0001-12).

13.1. Ministros presentes: Ana Arraes (Presidente), Walton Alencar Rodrigues, Benjamin Zymler (Relator), Augusto Nardes, Raimundo Carreiro, Bruno Dantas e Jorge Oliveira.
13.2. Ministro-Substituto convocado: Marcos Bemquerer Costa.
13.3. Ministros-Substitutos presentes: André Luís de Carvalho e Weder de Oliveira.

BENJAMIN ZYMLER

Transcrevo inicialmente a instrução inserta à peça 83, a qual contou com a anuência do corpo diretivo da Secretaria Extraordinária de Operações Especiais em Infraestrutura - SeinfraOpe (peças 84 e 85) :
"INTRODUÇÃO
Tratam os autos de processo apartado do TC Processo 016.119/2016-9 (constituído a partir da representação) para análise da manifestação da empresa Estacon Engenharia S.A. (CNPJ 04.946.406/0012-75) acerca de indício de fraude em licitações conduzidas pela Petróleo Brasileiro S.A. (Petrobras) relacionadas às obras de implantação da Refinaria Abreu e Lima, também denominada de Refinaria do Nordeste (Rnest) , em Ipojuca/PE.
O Ministro Relator Benjamin Zymler autorizou a constituição desses apartados para análise individualizada, ressaltando que, eventualmente, poderiam ser objeto de um único processo condutas que pudessem ser apreciadas em conjunto sem comprometer a rápida solução do litígio e o exercício de defesa, conforme art. 113, § 1º, do Código de Processo Civil (Despacho de peça 56) .
HISTÓRICO
O Acórdão 1583/2016-TCU-Plenário, de relatoria do Ministro Benjamim Zymler, determinou a realização de oitiva das empresas listadas abaixo (Cartel denominado "Clube das 16") , em razão de irregularidades nas seguintes contratações da Rnest: Unidade de Coqueamento Retardado (UCR) , Unidades de Hidrotratamento de Diesel e de Nafta (UHDT) e Unidade de Geração de Hidrogênio (UGH) ; Tubovias de Interligações (Tubovias) ; Unidade de Destilação Atmosférica (UDA) ; e Execução das obras de terraplenagem.
Construtora Norberto Odebrecht S.A./Odebrecht Plantas Industriais e Participações S.A.,
Construtora OAS S.A.,
Construções e Comércio Camargo Corrêa S.A.,
Construtora Andrade Gutierrez S.A.,
Construtora Queiroz Galvão S.A.,
Engevix Engenharia S.A.,
Iesa Óleo & Gás S/A.,
Mendes Júnior Trading e Engenharia S.A.,
MPE Montagens e Projetos Especiais S.A.,
Toyo Setal Empreendimentos Ltda.,
Skanska Brasil Ltda.,
Techint Engenharia e Construção S.A.,
UTC Engenharia S.A.,
GDK S.A.,
Promon Engenharia Ltda. E
Galvão Engenharia S.A.
A irregularidade identificada foi o conluio entre as empresas e fraude às licitações mediante as seguintes condutas: a) combinação de preços, b) quebra de sigilo das propostas, c) divisão de mercado, d) oferta de propostas de cobertura para justificar o menor preço ofertado, e) combinação prévia de resultados e consequente direcionamento das licitações e f) ausência de formulação de proposta para beneficiar a empresa escolhida pelo cartel.
Em abril de 2017, a Instrução de peça 53 apresentou ponderações sobre indício de apresentação de proposta cobertura por algumas empresas na licitação das obras de terraplenagem da Rnest, acolhidas pelo Despacho de peça 56, dentre elas a Estacon Engenharia S.A. (Estacon) :
6. Adicionalmente, constatou-se que as empresas CM Construções e Serviços, Construbase Engenharia Ltda., CR Almeida S.A. Engenharia de Obras, e Estacon Engenharia S.A. também apresentaram propostas na licitação referente às obras de terraplenagem, conforme quadro resumo apresentado na Instrução de Representação (peça 42, p. 26) . Como se observa, as propostas apresentadas por essas empresas caracterizam indício de apresentação de proposta cobertura nessa licitação específica, na qual sagrou-se vencedor o Consórcio Refinaria Abreu e Lima, composta pelas empresas Odebrecht, Queiroz Galvão, Camargo Corrêa e Galvão Engenharia.
7. Da mesma forma, não foram realizadas as oitivas das empresas CNEC Engenharia S.A, participante do Consórcio Camargo Corrêa - CNEC, contratado para a obra da UCR-Rnest, e SOG Sistemas em Óleo e Gás S.A., que apresentou proposta para as obras da Tubovias-Rnest.
8. Portanto, propõe-se também a oitiva das empresas CM Construções e Serviços, Construbase Engenharia Ltda., CR Almeida S.A. Engenharia de Obras, Estagon Engenharia S.A., CNEC Engenharia S.A, e SOG Sistemas em Óleo e Gás S.A. nos termos do subitem 9.2.1 do Acórdão 1583/2016-TCU-Plenário.
A oitiva da Estacon foi efetivada por meio do Ofício 0216/2017-TCU/SeinfraOperações, de 19/6/2017 (peça 62) , dando-se prazo de quinze dias para resposta. O Ofício, recebido em 29/6/2017, foi respondido intempestivamente, em 15/8/2017, por procurador regularmente habilitado a atuar em favor da empresa (peças 61 e 63) .
Contudo, diante de novos elementos de prova adicionados ao processo (Peças 65 a 67) , referentes à Proposta de Termo de Compromisso de Cessação (TCC) da Construtora Norberto Odebrecht S.A. (CNO) e compromissários, no âmbito do Conselho Administrativo de Defesa Econômica (Cade) , foi aberto novo prazo para apresentação pela Estacon de razões complementares de justificativa (Peças 70 a 73) .
Diante disso, além das Peças 61 e 63, serão analisadas nesta instrução as peças 76 a 81 (resposta complementar face os novos elementos do Cade) .

EXAME TÉCNICO
I.1 Manifestações da Estacon (Peças 63, 76 a 81) 
Em suas considerações iniciais, a Estacon evidencia o seguinte histórico:
A construtora foi fundada em 1969, tendo executado cerca de 1.000 obras de médio e grande porte no Brasil;
Habilitou-se em cadastro técnico da Petrobras em 2006;
A partir de 2007 recebeu convites da Estatal, sempre avaliando a sua viabilidade e exequibilidade face sua capacidade empresarial;
À época do convite para a execução de serviços de elaboração do projeto e execução da terraplanagem da Rnest, a empresa já estava envolvida com outro empreendimento no Estado da Bahia, no valor de R$ 120 Milhões - o contrato foi rescindido unilateralmente pela Petrobras e a construtora perdeu seu cadastro técnico;
Devido à "magnitude do empreendimento (Rnest) ", concluiu pela sua incapacidade empresarial, "razão pela qual sequer preparou, elaborou e apresentou proposta ao certame";
À época, já se encontrava num processo de descapitalização e problemas patrimoniais, decorrente da falta de recebimento de pagamento por serviços executados à Prefeitura Municipal de Belém, que somavam a importância de R$ 24 Milhões; e
A construtora foi subcontratada pelo Consórcio vencedor do certame para a execução de serviços de elaboração do projeto e execução da terraplanagem da Rnest, mas o contrato foi rescindido em maio de 2009, "em decorrência de questões contratuais envolvendo o Consórcio Terraplenagem e a PETROBRAS, em face de ação do Tribunal de Contas da União".
Em seguida, reitera várias vezes que não participou do processo licitatório, não praticou, direta ou indiretamente, qualquer conduta ilícita, muito menos conluio ou acerto com outras empresas participantes, não elaborou qualquer orçamento ou proposta técnica ou comercial de preços e desconhece as ofertas de preços feitas por terceiros que participaram do certame.
Da peça 63 (p. 6) , vale destacar:
27. Em decorrência desse desastroso resultado em contrato com a PETROBRAS no estado da Bahia (Obra UM-BA) , a ESTACON encontra-se com suas atividades paralisadas desde 2010, não tendo conseguido resolver o contrato de mútuo com o Banco Rural, cuja dívida encontra-se em execução judicial junto aos administradores, além de ação de falência contra a empresa por aquele Banco.
IV - DA CONCLUSÃO E DOS PEDIDOS
28. Consoante os fatos, fundamentos e provas acima apresentados e juntados, a ESTACON refuta, contesta e impugna o envolvimento do seu nome com os fatos em investigação e análise por parte dessa E. Corte, não tendo participado de qualquer ato no certame licitatório para obras da Construção da Refinaria Abreu e Lima (Rnest) , muito menos haver praticado qualquer conduta ilícita envolvendo-a, bem como a terceiros, na mencionada licitação.
29. Dessa forma, requer a essa Egrégia Corte, sejam recebidas e consideradas as presentes manifestações, para o fim de determinar o arquivamento e extinção do feito em relação à ESTACON Engenharia S.A.
Na manifestação complementar face ao histórico de conduta oriundo do TCC firmado pela Odebrecht junto ao Cade (Peça 76) , apesar de repetir quase todos os fundamentos da manifestação de peça 63, a Estacon modificou seu posicionamento quanto à apresentação de proposta de preços, afirmando que "elaborou proposta com preço muito superior ao praticado pelo mercado, justamente com o objetivo de não se lograr vencedora" (peça 73, p. 3) , apenas para que a Estatal continuasse convidando-a em outros certames. Destaca-se:
8. Cabe ressaltar, a bem da verdade, que neste contrato de Terraplenagem, a ESTACON figurou como subempreiteira do Consórcio, e que o Sr. Humberto Campos Maciel, conduziu todas tratativas, porém sempre teve uma conduta reta, proba e moral, jamais compactuando com qualquer ato ilícito ou imoral. (...) 
22. A ESTACON sempre prezou pelo princípio da moralidade e jamais concedeu acesso às propostas de preço, nem aos seus funcionários, era um setor composto por duas ou três pessoas que elaboravam e lacravam as propostas de preços.
I.2 Análise das alegações apresentadas pela Estacon
Aprecia-se a participação da empresa Estacon em fraude ao regular andamento do Convite 0322573078, realizado pela Petróleo Brasileiro S.A. para a contratação de serviços de elaboração do projeto e execução da terraplanagem e de serviços complementares de drenagens, arruamento e pavimentação, de modo a preparar a área destinada à construção e montagem da Refinaria do Nordeste - Rnest.
O certame licitatório resultou na celebração do contrato para a terraplanagem da Rnest (R$ 429 Milhões) , celebrado com o consórcio composto pelas construtoras CNO, Camargo Corrêa, Queiroz Galvão e Galvão Engenharia, todas do "Clube das 16".
As propostas apresentaram valores muito próximos entre si, principalmente o grupo de empresas entre o segundo e sexto lugares (variação de 0,89% a 3,84% em relação à proposta vencedora) , conforme dados da peça 3, p. 55. Em um ambiente de concorrência numa licitação de altíssima materialidade, na qual há uma grande oferta de serviços e emprego de mão de-obra, seria esperada uma maior variação entre as propostas.
Inicialmente, é imperioso destacar as primeiras afirmações da Estacon relacionadas à sua participação no certame das obras de terraplenagem da Rnest (Peça 63, p. 2 e 5) :
6. Avaliado o certame, a ESTACON assustou-se com a magnitude e complexidade do empreendimento, (...) razão pela qual sequer preparou, elaborou e apresentou proposta ao certame. 
 (...) 
20. A ESTACON reitera que sequer elaborou orçamento de preços ou proposta alguma de preços relativamente ao processo licitatório em questão, do qual não participou, como também desconhece qualquer combinação de preços por parte de terceiros. (...) 
"1.1.4 Ofertas de proposta de cobertura para justificar o menor preço ofertado"
23. A ESTACON não elaborou qualquer orçamento ou proposta de preços e nem participou do processo licitatório para obras da Construção da Refinaria Abreu e Lima (Rnest) , como também desconhece as ofertas de preços feitas por terceiros, que participaram do mencionado certame.
"1.1.5 Combinação prévia de resultados e consequente direcionamento das licitações"
24. A ESTACON assevera que sequer elaborou orçamento ou proposta técnica ou comercial de preços para a licitação para obras da Construção da Refinaria Abreu e Lima (Rnest) , da qual não participou, por incapacidade patrimonial, não podendo, por conseguinte, haver participado de qualquer combinação de preços "para direcionamento das licitações".
"1.1.6 Ausência de apresentação de proposta para beneficiar a empresa escolhida pelo cartel"
25. A ESTACON reitera que a ausência de elaboração de proposta para participação na licitação para obras da Construção da Refinaria Abreu e Lima (Rnest) , decorreu unicamente por fatores empresariais, como alhures discorrido, por análise e prevenção de risco, em razão de não dispor da necessária capacidade operacional e patrimonial para suportar a magnitude do empreendimento. (grifos nossos) 
Apesar das reiterações referentes a sua não participação no certame, as alegações são incompatíveis com as provas dos autos, tendo em vista que a Estacon apresentou proposta de preços.
Somente diante dos novos elementos do TCC do Cade, a empresa assumiu que elaborou proposta com preço, no seu entendimento, "muito superior ao praticado pelo mercado", com o objetivo "de não lograr-se vencedora" (Peça 76, p. 3) , ou seja, ao se deparar com novos indícios de sua participação na fraude, além das provas já constantes nos autos, retificou suas alegações e assumiu que participou do certame.
Contudo, sua manifestação manteve a contradição da peça 63 ao afirmar novamente (p. 6 da peça 76) que "sequer elaborou orçamento ou proposta técnica ou comercial de preços para a licitação para obras da Construção da Refinaria Abreu e Lima (Rnest) , da qual não participou".
A empresa também alega que não possuía capacidade empresarial para participar da licitação, pelos seguintes motivos (Peça 76, p. 3 e 4) :
6. Avaliado o certame, a ESTACON assustou-se com a magnitude e complexidade do empreendimento, tendo como o preço básico o valor em torno de R$ 400.000,00 (quatrocentos milhões de reais) - quatro vezes o valor do Capital Social da ESTACON - envolvendo altíssimos quantitativos de pessoal e logística, razão pela qual, após diversos estudos de viabilidade operacional, econômica e financeira, concluiu pela sua incapacidade empresarial para o porte do empreendimento, o que exigiria uma disponibilidade financeira de cerca de R$ 30.000.000,00 (trinta milhões de reais) de capital de giro nos 4 (quatro) primeiros meses do empreendimento, o que não dispunha e nem teria condição de obter naquele momento, razão pela qual, elaborou proposta com preço muito superior ao praticado pelo mercado, justamente com o objetivo de não lograr-se vencedora, apenas para que a Petrobrás, nos próximos certames licitatórios continuasse convidando a ESTACON para participar.
7. Tal a magnitude do empreendimento (Rnest) , que somente um consórcio formado por grandes e robustas empresas de construção teria capacidade de juntar esforços para suportar a exigência de recursos operacionais, patrimoniais e financeiros, tal qual o formado pelo Consórcio vencedor - Consórcio Terraplenagem - constituído pelas empresas Construtora Norberto Odebrecht, Queiroz Galvão, Galvão Engenharia e Construtora Camargo Correa. 
 (...) 
13. Importante reiterar, que no período em que a PETROBRAS apresentou o novo convite à ESTACON para participação em novo processo licitatório, a ESTACON já se encontrava num processo de descapitalização e problemas patrimoniais, decorrentes da falta de recebimento de pagamento por serviços executados à Prefeitura Municipal de Belém, que somavam a importância de R$ 24.000.00,00 (vinte e quatro milhões de reais) , o que, por sinal, foi objeto de ação judicial de cobrança, em trâmite no Forum Cível da Comarca de Belém-PA.
14. Ainda que a ESTACON estivesse em condição empresarial saudável, jamais teria capacidade de suportar um contrato do porte e magnitude da Refinaria Abreu e Lima, com exigência de alto poder patrimonial para a sua execução.
Ocorre que a conduta da empresa em 2007 é incompatível com suas próprias alegações.
Tendo em vista que considerava não dispor e nem ter condições de obter capital de giro para executar as obras de terraplenagem da Rnest em 2007, empreendimento com valor próximo de R$ 400 Milhões, e considerando o alegado e suposto processo de descapitalização e os supostos problemas patrimoniais da época, carece de sentido apresentar proposta de preços, no mesmo ano, para as obras de terraplenagem do Complexo Petroquímico do Rio de Janeiro - Comperj (Peça 3, p. 79) , empreendimento com valor estimado pela Petrobras em mais de duas vezes o valor das obras de terraplenagem da Rnest, sem uma parceria com construtoras de grande porte.
Portanto, mesmo diante de sua incapacidade para assumir a responsabilidade de executar obras daquelas magnitudes (Terraplenagem Rnest e Comperj) perante a Petrobras, a empresa investigada mobilizou sua estrutura de pessoal para a confecção dos respectivos orçamentos.
Ademais, limitou-se a apresentar ao TCU o termo de encerramento do contrato de prestação de serviços firmado com o consórcio construtor vencedor (Peça 81) , sem evidenciar os valores da subcontratação e outros detalhes relevantes para descaracterizar a conduta de fraude à licitação da Rnest.
Pelo exposto, serão consideradas improcedentes as alegações apresentadas para afastar a irregularidade registrada nestes autos.
I.3 Análise da existência de provas suficientes em desfavor da Estacon
Mesmo diante da improcedência das alegações, deve-se observar se existem, de fato, provas necessárias e suficientes para a condenação da Estacon pela participação na fraude da licitação das obras de terraplenagem da Rnest.
Antes de tudo, ressalte-se que a Organização para a Cooperação e Desenvolvimento Econômico-OCDE  (https://www.oecd.org/daf/competition/cartels/44162082.pdf, acesso em 2/9/2020, p. 2) , destacou, em 2009, os prejuízos da falta de uma competição genuína em licitações:
A apresentação de propostas em conluio (ou a concertação de propostas) ocorre quando os proponentes, em vez de competirem, como seria de se esperar, conspiram secretamente para aumentar os preços ou baixar a qualidade dos bens e serviços para compradores que desejem adquirir produtos ou serviços por meio de concursos, licitações ou leilões. (...) Tais conluios retiram recursos dos adquirentes e contribuintes, diminuem a confiança do público no processo competitivo, e enfraquecem os benefícios de um mercado competitivo. (grifo nosso) 
Em havendo uma conspiração secreta para evitar a competitividade, não se espera que haja prova inequívoca do conluio entre licitantes e é por esse motivo que se admite a prova indiciária (indícios vários, convergentes e coincidentes) para comprovação de fraude à licitação.
E conforme consta do Acórdão 1583/2016-TCU-Plenário, houve o conluio entre as empresas com o objetivo de fraudar as licitações para implantação da Rnest, para favorecer as empresas cartelizadas, por meio da combinação de preços, da quebra de sigilo das propostas, da divisão de mercado, da oferta de propostas de cobertura para elevar os valores praticados e forçar a Petrobras a subir os valores máximos estimados e da combinação prévia de resultados e consequente direcionamento das licitações. 
Entretanto, o caso destes autos não trata de uma das empresas pertencentes ao "Clube das 16" (CNO, OAS, Camargo Corrêa, Andrade Gutierrez, Queiroz Galvão, Engevix,, Iesa Óleo & Gás, Mendes Júnior, MPE Montagens e Projetos Especiais, Toyo Setal, Skanska Brasil, Techint Engenharia e Construção, UTC Engenharia, GDK, Promon Engenharia e Galvão Engenharia S.A.) , o que não significa dizer que a ausência de participação nesse "Clube" teria o condão de excluir, por si só, a responsabilidade das demais empresas que participaram das licitações, já que empreiteiras fora do Cartel também poderiam atender às qualificações e ser convidadas pela Estatal, conforme explicações do Sr. Pedro Barusco em seu Termo de Colaboração (peça 20, p. 3) :
 (...) QUE entende, todavia, que não havia fraude na definição da lista por critérios técnicos, embora as mesmas empresas do cartel fossem as escolhidas, uma vez que por serem obras de grande porte apenas elas costumavam atender à qualificação e, muito pouco, outras fora do cartel (...) (grifo nosso) 
Até este ponto da análise têm-se que a Estacon foi convidada para participar de um certame fraudado numa conspiração secreta, com apoio de funcionários da Petrobras responsáveis pela definição da lista de empreiteiras que seriam convidadas a apresentar propostas de preços. Logo, a Estacon, por participar dessa lista, é suspeita de participação na fraude, ou seja, até aqui há indício de fraude.
Vejamos o que foi relatado no Histórico de conduta do TCC do Cade (Peça 67) , sobre a atuação da Estacon na conduta anticompetitiva, inclusive com possível compensação por meio de sua subcontratação:
47. A Estacon praticou condutas anticompetitivas consistentes em acordos de (i) fixação de preços, condições, vantagens e abstenção de participação, (ii) divisão de mercado entre concorrentes, por meio da formação de consórcios, supressão de propostas e apresentação de propostas de cobertura, e (iii) troca de informações concorrencialmente sensíveis, a fim de frustrar o caráter competitivo da licitação pública de Terraplanagem da RNEST, em 2007. Sua participação na conduta foi implementada pelos seus funcionários (atualmente funcionário ou ex-funcionário) Humberto de Campos Maciel (não mencionado previamente no Acordo de Leniência 01/2015 nem no TCC Camargo Corrêa) e está evidenciada, por exemplo, nos parágrafos 8, 47, 125, 388, 396 e 399 deste Histórico da Conduta. 
 (...) 
389. Como cada representante das empresas do consórcio ficou responsável por contatar as empresas com as quais tinham maior proximidade para solicitar proposta de cobertura, o Compromissário P.F.C.L.F. não tem informações específicas sobre pessoas contatadas nessas empresas, exceto na CR Almeida, como detalhado abaixo, por ter sido esta contatada por ele próprio. Ademais, o Compromissário P.F.C.L.F. informa ter mantido contatos com a Estacon. 
 (...) 
396. No melhor entendimento do Compromissário P.F.C.L.F., as propostas da CR Almeida, Estacon, CM Construções, Andrade Gutierrez e Construbase foram propostas de cobertura.
397. Como resultado do bid acima, o Consórcio Camargo Corrêa / Galvão / Odebrecht / Queiroz Galvão venceu a licitação e veio a assinar contrato com a Petrobras referente às obras de Terraplanagem da RNEST em 31 de julho de 2007. 398. As demais empresas participantes do acordo e que não fizeram parte do consórcio vencedor seriam compensadas com propostas de cobertura em licitações, o que acabou não ocorrendo.
399. Por outro lado, o Compromissário P.F.C.L.F. recorda-se que as empresas Estacon, representada por Humberto de Campos Maciel (Diretor, Estacon) , e CR Almeida, representada por Aloysio Braga Cardoso (Diretor, CR Almeida) , foram compensadas pelo consórcio para realizar parcela da obra (aproximadamente 15%) , em contrato no valor de [ACESSO RESTRITO], tendo efetivamente prestado o serviço. No seu melhor entendimento, a Estacon foi formalmente contratada pelo consórcio vencedor, figurando a CR Almeida como uma sócia oculta na empreitada. (grifos nossos) 
Percebe-se que o executivo citado no TCC é o mesmo citado pela Estacon (Peça 76, p. 3) por ter conduzido "todas as tratativas" relacionadas à subcontratação pelo Consórcio construtor. Dessa forma, há uma convergência entre o TCC do Cade e a manifestação da Estacon quanto ao protagonismo do responsável citado nas tratativas para a participação da empresa nas obras de terraplenagem da Rnest.
Nota-se também que a fraude evidenciada no TCC incluía uma compensação pelo Consórcio para realizar significativa parcela da obra, correspondente a aproximadamente 15% do contrato, não se tratando, pelo menos ao considerarmos o ponto de vista do relato do compromissário da Odebrecht, de uma "pequena parte do empreendimento", conforme alegado.
E apesar de a manifestação limitar-se a apresentar o termo de encerramento da subcontratação, sem a exposição dos respectivos valores, o trabalho relacionado ao Acórdão 1900/2020-TCU-Plenário (Rnest e CR Almeida) expõe que o valor da contratação, de 16,22% do contrato, está compatível com as alegações do compromissário (trecho do Relatório) :
A CR Almeida reafirmou que não detinha qualquer vínculo jurídico com a Administração Pública, apenas relação jurídica, de natureza privada, com a empresa Estacon, que figurava como subcontratada do Consórcio Terraplanagem. Ressaltou que apenas parte do contrato foi executada em razão de paralisação de obras, cujo montante faturado pela Estacon foi de R$ 31,7 milhões, sendo o valor previsto de R$ 70,3 milhões (p. 12, peça 88) . Alegou que, diferente do que consta no Histórico de Conduta do CADE 42/2018, a CR Almeida não executou 15% dos serviços de terraplanagem, mas sim uma parcela bem menor (p. 12-13, peça 88) .
Análise
Vale frisar, ainda sobre esse argumento, que o que o compromissário afirmou foi que as empresas por meio da Estacon, tendo a CR Almeida como "sócia oculta", foram subcontratadas para executar aproximadamente 15% do valor do contrato. Os documentos apresentados comprovam a alegação, visto que o instrumento firmado entre a Estacon e a CR Almeida confirma a subcontratação por um valor de aproximadamente 15% (precisamente 16,22%) do valor total do contrato e que a sociedade entre as duas empresas não faz parte do instrumento de subcontratação, mas de um acordo distinto entre elas, o que o compromissário chamou de "sociedade oculta".
Na verdade, o somatório de indícios para caracterização de prova indiciária em desfavor da empresa investigada nestes autos é similar ao constante do voto do Acórdão 1900/2020-TCU-Plenário, referente à CR Almeida, pois a Estacon, por meio do seu Diretor, Sr. Humberto de Campos Maciel, teria tratado pessoalmente com o empregado da CNO acerca da fraude na licitação de Terraplenagem Rnest, para que a empresa apresentasse proposta de cobertura no certame, o que foi realizado, sendo que a empresa figurou efetivamente na realização de serviços do empreendimento como beneficiária.
A CR Almeida foi condenada pelo Acórdão 1900/2020-TCU-Plenário como "sócia oculta" e, por isso, a prova indiciária incluiu o recebimento pelo Sr. Aloysio Braga Cardoso de diversas ligações do compromissário P.F.C.L.F. após a carta-convite e anteriormente à apresentação das propostas, com o fim de agendar reuniões para conduzir a suposta fraude.
No caso concreto destes autos, não estamos diante de sociedade "oculta", e sim, de prova da subcontratação da Estacon pelo consórcio fraudador no valor de 16,22% do contrato, percentual próximo aos 15% expostos no TCC do Cade para compensação pelas propostas de cobertura apresentadas à época pela investigada nestes autos.
Além disso, tendo em vista que o Consórcio construtor era composto, à época, "por quatro das maiores construtoras do país, contando com todos os meios, equipamentos e experiência técnica nesse tipo de obra" (Voto do Acórdão 1900/2020-TCU-Plenário) , não há nos autos outra justificativa para a subcontratação dos serviços a não ser como instrumento de remuneração pela apresentação da proposta de cobertura.
Registre-se, inclusive, que a sociedade "oculta" da CR Almeida só foi viabilizada por intermédio da subcontratação pelo Consórcio construtor da Estacon, sendo que ambas (CR Almeida e Estacon) tiveram seus executivos citados pelo compromissário da Odebrecht no TCC do Cade.
Situação diferente é a da empresa Galvão Engenharia, cujas alegações foram parcialmente acolhidas no Acórdão 1354/2020-TCU-Plenário, de relatoria do Ministro André de Carvalho, referente à Refinaria Repar. Apesar de haver prova indiciária quanto à sua participação no Cartel, a empresa, além de não ter vencido as licitações, não ofertou nenhuma proposta e não foi convidada pela Petrobras nas licitações dos contratos CT-101, CT-111 e CT-112. Vale transcrever parte do Voto:
8. Ao discorrer sobre a fraude às licitações, a unidade técnica assinalou que não teria restado evidenciada a irregular participação da Galvão Engenharia S.A nas licitações inerentes aos três contratos ora apreciados (CT-101, CT-111 e CT-112) .
9. A unidade técnica pontuou, enfim, que a Galvão Engenharia S.A não teria vencido nenhuma das licitações inerentes a esses três contratos, nem teria ofertado a eventual proposta ou sido convidada pela Petrobras para participar dos aludidos certames.
10. Diante, portanto, dos elementos convicção até aqui obtidos pelo TCU em face das licitações inerentes aos três contratos ora apreciados (CT-101, CT-111 e CT-112) , o TCU deve conhecer da presente representação para promover, contudo, o arquivamento do presente feito, sem o julgamento de mérito, nos termos do art. 212 do RITCU, diante da ausência dos pressupostos de constituição e desenvolvimento válido e regular do processo. (grifo nosso) 
Assim, não se deve perder de vista a coerência da unidade técnica especializada e do Plenário do TCU ao constatar a ausência de pressupostos de constituição e desenvolvimento válido e regular naquele caso concreto, inclusive devido à falta de convite da Galvão Engenharia pela Petrobras para as obras da Repar. Isso porque havia uma relação direta e inquestionável entre a conduta anticompetitiva e os convites feitos pela Petrobras, independentemente da apresentação de propostas.
Pelo exposto, conclui-se pela necessidade de declarar a inidoneidade da Estacon, com fundamento no art. 46 da Lei 8.443/1992, para participar de licitações na Administração Pública Federal, inclusive dos certames promovidos na esfera estadual, distrital e municipal cujos objetos sejam custeados com recursos federais repassados por força de convênios ou instrumentos congêneres (item 9.2.1 do Acórdão 348/2016-TCU-Plenário, de relatoria do Ministro Walton Rodrigues) .
Neste contexto, o Acórdão 414/2018-TCU-Plenário, de relatoria do Ministro Benjamin Zymler, acolheu proposta formulada pelo Ministério Público junto a TCU (MPTCU) , a qual contempla uma gradação da sanção a ser aplicada, considerando-se a gravidade da conduta, nos seguintes termos constantes do seu Voto:
91. Sob essa premissa, acolho a argumentação do Ministério Público junto ao TCU no sentido de que a pena máxima deve ser reservada àqueles que praticaram conduta de maior gravidade em cada fraude. Nesse sentido, transcrevo as seguintes ponderações do Parquet:
"Contudo, a pena máxima não deve recair igualmente sobre todas as empreiteiras, mas somente sobre as que praticaram as condutas mais graves em cada fraude.
Proponho, então, os critérios seguintes para que se possa sopesar o grau de culpabilidade em função das condutas empregadas.
A conduta mais gravosa corresponde à apresentação de proposta próxima ao limite admitido pela Petrobras, a fim de vencer o certame e celebrar contrato com preços excessivos. Às empresas que praticaram essa conduta, ou seja, às vencedoras dos certames...
Às licitantes que apresentaram proposta de cobertura para conferir uma aparência de regularidade ao certame seria imputado prazo menor ... Sanção menor ainda seria imposta às empresas que adotaram conduta omissiva dolosa, que foram convidadas para o certame, mas se abstiveram de oferecer proposta..."  (Grifou-se) (grifo nosso) 
Tendo em vista que a Estacon apresentou proposta de cobertura para conferir uma aparência de regularidade à licitação da terraplanagem da Rnest, sendo, inclusive, subcontratada pelo Consórcio fraudador em percentual próximo ao descrito pelo empregado da Odebrecht no TCC do Cade, conclui-se pela necessidade de declarar a inidoneidade da Estacon por 3 (três) anos.
CONCLUSÃO
O Acórdão 1583/2016-TCU-Plenário evidenciou a fraude ao regular andamento do Convite 0322573078, realizado pela Petróleo Brasileiro S.A. para a contratação de serviços de elaboração do projeto e execução da terraplanagem e de serviços complementares de drenagens, arruamento e pavimentação, de modo a preparar a área destinada à construção e montagem da Refinaria Rnest.
Considerando o conluio entre as empresas e fraude à licitação mediante a combinação de preços, a quebra de sigilo das propostas, a oferta de propostas de cobertura para justificar o menor preço ofertado, a combinação prévia de resultados e o consequente direcionamento das licitações, dentre outras condutas, e tendo em vista que a Estacon foi convidada pela Estatal na licitação em tela, num contexto em que seus agentes públicos recebiam vantagens financeiras indevidas para definir as empresas que seriam convidadas, o Ministro autorizou a constituição deste apartado.
A propósito, o TCU aplicou recentemente sanção à construtora CR Almeida, constante do Acórdão 1900/2020-TCU-Plenário, por ter sido convidada pela Petrobras e ter oferecido proposta de cobertura, ter figurado efetivamente na realização de serviços do empreendimento como beneficiária e "sócia oculta" e pelos novos elementos de prova constantes do TCC do Cade, no qual a Odebrecht, uma das participantes do consórcio vencedor, explicita o envolvimento de executivo daquela construtora na fraude.
Neste contexto, a Figura abaixo evidencia um resumo do fluxo de contratações para as obras de terraplenagem da Refinaria Rnest até a sociedade "oculta" entre Estacon e CR Almeida:

Em relação às condutas da Estacon, objeto destes autos, a empresa, por meio do seu Diretor, Sr. Humberto de Campos Maciel, teria tratado pessoalmente com o empregado da CNO acerca da fraude na licitação de Terraplenagem Rnest, para que apresentasse proposta de cobertura no certame, o que foi realizado, sendo que a empresa figurou efetivamente na realização de serviços do empreendimento como beneficiária, por ter sido subcontratada pelo consórcio fraudador da licitação em percentual contratual (16,22%) próximo aos 15% expostos no TCC do Cade para compensação pelas propostas de cobertura apresentadas à época.
Cumpre ressaltar, ainda, que as alegações apresentadas pela defendente, além de não terem sido consideradas procedentes nesta instrução, contêm informações incompatíveis com as provas dos autos. Isso porque a empresa, antes da juntada dos elementos provenientes do Cade, afirmava, em vários trechos de sua manifestação, que não tinha apresentado propostas de preços ao certame.
Além disso, tendo em vista que a Estacon considerava não dispor e nem ter condições de obter capital de giro para executar as obras de terraplenagem da Rnest em 2007, empreendimento com valor próximo de R$ 400 Milhões, carece de sentido apresentar proposta de preços, no mesmo ano, para as obras de terraplenagem do Complexo Petroquímico do Rio de Janeiro - Comperj (Peça 3, p. 79) , empreendimento com valor estimado pela Petrobras, à época, em mais de duas vezes o valor das obras de terraplenagem da Rnest, sem uma parceria com construtoras de grande porte.
Diante do exposto, decorrente de um enredo harmônico e coerente originado de diferentes fontes listadas a seguir, conclui-se pela necessidade de declarar a inidoneidade da Estacon, com fundamento no art. 46 da Lei 8.443/1992, para participar, por 3 (três) anos, de licitações na Administração Pública Federal, inclusive dos certames promovidos na esfera estadual, distrital e municipal cujos objetos sejam custeados com recursos federais repassados por força de convênios ou instrumentos congêneres (item 9.2.1 do Acórdão 348/2016-TCU-Plenário, de relatoria do Ministro Walton Rodrigues) .
Convidada pela Petrobras num ambiente de conspiração secreta para fraudar a licitação. A lista de convidados era previamente definida pelo concluio entre empresas e com participação de funcionários da Petrobras. Neste contexto fraudulento, a Estacon foi convidada a participar da Licitação das obras de terraplenagem da Rnest;
Apresentação de proposta de cobertura. A Estacon apresentou proposta de preços "muito superior ao praticado pelo mercado", com o objetivo "de não lograr-se vencedora" (Peça 76, p. 3) ;
Subcontratação como benefício por apresentar a proposta de cobertura. A Estacon foi posteriormente contratada pelo Consórcio que fraudou a licitação, em percentual similar ao citado pelo empregado da Odebrecht no TCC do Cade, sendo beneficiária explícita da fraude;
O diretor da Estacon, responsável pelas tratativas à época, conforme a própria manifestação da empresa, é citado pelo empregado da Odebrecht no TCC do Cade;
Falta de necessidade de subcontratação. O Consórcio construtor era composto, à época, "por quatro das maiores construtoras do país, contando com todos os meios, equipamentos e experiência técnica nesse tipo de obra" (Voto do Acórdão 1900/2020-TCU-Plenário) , não havendo nos autos outra justificativa para a subcontratação dos serviços a não ser como instrumento de remuneração pela apresentação da proposta de cobertura; e
A subcontratação da Estacon viabilizou a subcontratação da CR Almeida ("sócia oculta") , condenada pela fraude à mesma obra no Acórdão 1900/2020-TCU-Plenário.
Por fim, apesar da importância de existirem empresas sólidas e experientes na construção civil brasileira, ainda mais em obras da especialidade montagem industrial, não se deve perder de vista a gravidade do cartel de empresas no âmbito da Petrobras, e a importância da expectativa de controle decorrente de sanções tempestivas e proporcionais aos ilícitos cometidos, inclusive da perspectiva de empresas não integrantes do Cartel, mas que participaram esporadicamente das fraudes às licitações da Petrobras.
Num contexto em que a sociedade demanda moralidade, profissionalismo e excelência da Administração Pública, o Tribunal assume papel fundamental na medida em que atua na prevenção, detecção, correção e punição da fraude e do desvio na alocação de recursos federais, bem como contribui para a transparência e a melhoria da gestão e do desempenho da Administração Pública, em plena sintonia com o atual Planejamento Estratégico (PET TCU 2019-2025) .
PROPOSTA DE ENCAMINHAMENTO
Diante do exposto, submetem-se os autos à consideração superior, propondo:
a) rejeitar as alegações da empresa Estacon Engenharia S.A. (CNPJ 04.946.406/0012-75) , para no mérito declarar a sua inidoneidade, com fundamento no art. 46 da Lei 8.443/1992, para participar, por 3 (três) anos, de licitações na Administração Pública Federal, bem como de certames promovidos na esfera estadual, distrital e municipal cujos objetos sejam custeados com recursos federais repassados por força de convênios ou instrumentos congêneres;
b) comunicar à CGU que tome as devidas providências para a inscrição da Estacon no Cadastro Nacional de Empresas Inidôneas e Suspensas  (CEIS) ;
c) encaminhar cópia do acórdão que vier a ser proferido, acompanhado do Relatório e do Voto que o fundamentam, à empresa responsável, para ciência;
d) encaminhar cópia do acórdão que vier a ser proferido, acompanhado do Relatório e do Voto que o fundamentam à Força-Tarefa do Ministério Público Federal no Paraná, à 13ª Vara Federal de Curitiba, à Força-Tarefa da Advocacia-Geral da União no Paraná, ao Ministério da Transparência, Fiscalização e Controladoria-Geral da União (CGU) , ao Conselho Administrativo de Defesa Econômica (CADE) e à Diretoria de Governança, Risco e Conformidade da Petrobras (GRC) , para medidas consideradas cabíveis; e
e) determinar o apensamento, quando do encerramento do presente processo, ao processo de representação originário (TC Processo 016.119/2016-9) , com vista à consolidação das decisões proferidas em razão da representação decorrente à fraude às licitações nas obras especificadas da Rnest."
2.	Considerando a importância do caso, solicitei a manifestação do Ministério Público de Contas, o qual produziu o parecer a seguir (peça 88) :
	"O presente processo trata de Representação constituída para análise da manifestação da empresa Estacon Engenharia S.A. acerca de indício de fraude em licitações conduzidas pela Petróleo Brasileiro S.A. (Petrobras) relacionadas às obras de implantação da Refinaria Abreu e Lima, também denominada de Refinaria do Nordeste (Rnest) , em Ipojuca/PE. Foi constituído como apartado do TC Processo 016.119/2016-9, conforme autorização do eminente Relator, Ministro Benjamin Zymler, no Despacho à peça 56.
2.	Por meio do Acórdão 1583/2016-TCU-Plenário, foi determinada a realização de oitiva de 16 empresas (dentre elas, não estava a Estacon) em razão de irregularidades detectadas nas seguintes contratações da Rnest: Unidade de Coqueamento Retardado (UCR) , Unidades de Hidrotratamento de Diesel e de Nafta (UHDT) e Unidade de Geração de Hidrogênio (UGH) ; Tubovias de Interligações (Tubovias) ; Unidade de Destilação Atmosférica (UDA) ; e execução das obras de terraplenagem.
3.	A irregularidade que motivou as oitivas envolveu conluio entre as empresas e fraude às licitações mediante as seguintes condutas: a) combinação de preços, b) quebra de sigilo das propostas, c) divisão de mercado, d) oferta de propostas de cobertura para justificar o menor preço ofertado, e) combinação prévia de resultados e consequente direcionamento das licitações, e f) ausência de formulação de proposta para beneficiar a empresa escolhida pelo cartel.
4.	Em instrução que se seguiu ao acórdão mencionado (peça 53) , foi identificado pela SeinfraOperações, em adição às apurações que já ocorriam no TC Processo 016.119/2016-9, que as empresas CM Construções e Serviços, Construbase Engenharia Ltda., CR Almeida S.A. Engenharia de Obras e Estacon Engenharia S.A. também apresentaram propostas na licitação referente às obras de terraplenagem, o que poderia caracterizar indício de apresentação de proposta de cobertura nessa específica licitação, vencida pelo Consórcio Refinaria Abreu e Lima, composto pelas Construtoras Norberto Odebrecht, Queiroz Galvão, Galvão Engenharia e Camargo Correa.
5.	Por meio do Despacho do Relator à peça 56, foi então acolhida a proposta de realização das oitivas das novas empresas mencionadas, incluindo a Estacon Engenharia S.A. A empresa foi chamada aos autos por meio do Ofício de oitiva n.º 0216/2017-TCU/SeinfraOperações (peça 62) , de 19/6/2017, respondido em 15/8/2017, conforme as peças 61 e 63.
6.	Em seguida, novos elementos de prova foram adicionados ao processo (peças 65 a 67) , relativos à Proposta de Termo de Compromisso de Cessação (TCC) da Construtora Norberto Odebrecht S.A. e compromissários, celebrado no âmbito do Conselho Administrativo de Defesa Econômica (Cade) . Abriu-se, assim, novo prazo para que a Estacon apresentasse razões complementares de justificativa (peças 70 a 74) , cuja resposta encontra-se às peças 76 a 81.
7.	De posse das manifestações da empresa, a SeinfraOperações promoveu o exame técnico das justificativas apresentadas, incluindo a defesa inicial e as razões complementares, nos termos da peça 83. A Unidade Técnica concluiu por rejeitar as alegações da empresa, propondo declará-la inidônea para participar, por três anos, de licitações na Administração Pública Federal, bem como de certames promovidos na esfera estadual, distrital e municipal cujos objetos sejam custeados com recursos federais repassados por força de convênios ou instrumentos congêneres, com fundamento no art. 46 da Lei n.º 8.443/1992.
8.	Por meio do Despacho à peça 86, o Ministro Benjamin Zymler encaminhou os autos para manifestação deste Ministério Público de Contas, que será objeto deste parecer.
9.	Desde logo, manifestamos nossa concordância com as análises e conclusões da instrução de mérito e com as propostas de rejeição das alegações e aplicação da sanção de inidoneidade à Estacon, considerando a existência nos autos de indícios robustos de participação da empresa na fraude à licitação das obras de terraplenagem. Além disso, a Unidade Instrutiva demonstrou a insuficiência e contradição nas respostas da empresa, que não logrou demonstrar a ausência de sua participação na licitação da terraplenagem e que desconhecia o esquema na Rnest, bem como foi incapaz de refutar as imputações de conluio e fraude reunidas pelo TCU com apoio no material do Cade.
10.	Conforme resumo abaixo, vários fundamentos foram utilizados pela SeinfraOperações para concluir pela aplicação da sanção do art. 46 da Lei n.º 8.443/1992 à Estacon, a partir dos indícios colacionados ao processo.
		- Como demonstrado na instrução, a empresa foi convidada pela Petrobras para participar da licitação das obras de terraplenagem.
		- Embora tenha negado inicialmente, a empresa confirmou depois ao TCU que apresentou proposta de preços "muito superior ao praticado pelo mercado", com o objetivo "de não lograr-se vencedora", ou seja, ofertou proposta de cobertura para justificar o menor preço ofertado pelo Consórcio que venceu o certame.
		- Embora alegasse incapacidade empresarial, e que passava por um processo de descapitalização e por problemas patrimoniais, a empresa acabou apresentando proposta superfaturada em uma licitação de grande valor.
		- Como benefício por apresentar proposta de cobertura, a Estacon foi posteriormente subcontratada pelo Consórcio vencedor para executar 16,2% do valor do contrato da terraplenagem (subcontratação de R$ 70,3 milhões de um contrato de R$ 429 milhões) , confirmando informação do TCC do Cade.
		- O mesmo diretor da Estacon, responsável pelas tratativas à época, foi citado tanto na manifestação da empresa quanto no TCC do Cade.
		- A subcontratação da Estacon foi feita por um Consórcio que reunia quatro das maiores construtoras do país, que possuíam recursos e experiência técnica para o tipo de obra contratada, sendo bastante provável que a subcontratação dos serviços tenha sido feita para remunerar a apresentação da proposta de cobertura.
		- Ficou demonstrado que a Construtora CR Almeida S. A., que também foi convidada pela Petrobras para a licitação e apresentou proposta de cobertura, atuou junto com a Estacon como "sócia oculta" na execução da parcela subcontratada do empreendimento, fato esse confirmado no TCC do Cade.
		- Como salientou a Unidade Técnica, a CR Almeida foi declarada inidônea para participar de licitações na administração pública federal por três anos, nos termos do Acórdão 1900/2020-TCU-Plenário (Rel. Min. Benjamin Zymler) , referente a apartado do TC Processo 016.119/2016-9 que examinou manifestação da referida empresa.
		- Por fim, tanto neste apartado quanto naquele, confirmou-se que havia um instrumento particular firmado entre a Estacon e a CR Almeida, tendo as duas empresas sido beneficiárias na realização dos serviços subcontratados da obra.
11.	Afirmada nossa concordância com a instrução da SeinfraOperações, faremos algumas considerações complementares em reforço aos argumentos sintetizados acima.
12.	Um primeiro ponto, levantado no exame técnico, foi de que o caso destes autos não trataria de uma das empresas pertencentes ao "Clube das 16", conhecido grupo cartelizado cujos componentes eram convidados frequentemente pela Petrobras para participar de licitações fraudadas (a identificação do "Clube das 16" encontra-se no Histórico de Conduta do Acordo de Leniência das empresas Setal/Sog Óleo e Gás, elaborado pelo Cade) . Para a Unidade Técnica, esse fato, por si só, não teria o condão de excluir a responsabilidade da Estacon ou de qualquer outra empreiteira de fora do cartel, uma vez que qualquer delas poderia atender às qualificações e ser convidada pela Petrobras para participar das licitações da Rnest.
13.	Quanto a esse ponto, temos idêntica opinião. Poderia sugerir-se, à primeira vista, que o fato de a Estacon não pertencer ao "Clube das 16" seria suficiente para concluir que ela desconhecia a existência das fraudes ou de que não teria participado das licitações em conluio com as empresas do Grupo.
14.	No entanto, o mais importante não é a avaliar se a empresa pertencia ou não ao grupo que fraudava de modo contumaz as licitações da Petrobras, mas verificar se da conduta da pessoa jurídica revela sua participação direta ou indireta nos atos ilícitos, o que, nestes autos, restou demonstrado pelos vários e convergentes indícios reunidos, além do nexo causal entre a conduta e o resultado danoso à Administração pública, que consistiu na frustração do caráter competitivo da licitação e na obtenção de proposta que não foi a mais vantajosa para a Petrobras.
15.	A condição da Estacon de não integrante do "Clube das 16" não atenua a gravidade concreta do ilícito ou a reprovabilidade da conduta questionada, pouco ou nada influindo na caracterização da fraude e imputação da pena de inidoneidade. O fator determinante para a aplicação da sanção, a nosso ver, é a contundência dos indícios e provas da participação da empresa nas irregularidades. Para fins de responsabilização, o que importa avaliar não são elementos objetivos como a composição do "Clube das 16", mas aspectos subjetivos do comportamento da pessoa jurídica, mediante demonstração concreta de que tinha conhecimento e participou dos atos fraudulentos.
16.	Um segundo ponto que merece comentário foi que o Tribunal assegurou à Estacon o pleno direito ao contraditório e à ampla defesa, como preceitua o art. 5.º, inciso LV, da Constituição Federal. Quando da realização da oitiva da empresa, em 2017 (peça 62) , ainda não havia os elementos de prova adicionados ao processo (peças 65 a 67) , referentes à documentação enviada pelo Cade, que só veio a ser juntada aos autos em 2019. Foi elaborada, então, a instrução da peça 70, propondo a realização de audiência da empresa para que ela apresentasse razões de justificativa, desta feita para se manifestar quanto aos novos elementos de prova incorporados ao processo. A audiência foi concretizada pelo ofício à peça 74, o que assegurou à empresa pleno conhecimento dos documentos do Cade para produção de sua defesa.
17.	Um terceiro ponto a ser comentado é que não há nenhum impedimento a que o Tribunal utilize provas provenientes de processos ou procedimentos que tramitem em outras instâncias (administrativa e judicial, a exemplo de inquéritos policiais, acordos de leniência, acordos de colaboração premiada, ações cíveis e penais) para a formação de convicção quanto aos ilícitos previstos em sua Lei Orgânica, desde que seja oportunizado à empresa responsável contraditar os elementos dos autos, o que foi observado neste caso.
18.	Como vem ocorrendo com diversos processos de apuração de fraudes às licitações em obras da Petrobras, o TCU tem se utilizado de informações compartilhadas por outras instâncias, especialmente da "Operação Lava Jato", que têm fornecido o necessário suporte probatório para aplicação da sanção de inidoneidade às empresas que incorreram em fraudes nos certames da estatal. No presente processo, foram determinantes as informações relacionadas à Estacon provenientes do TCC celebrado entre a Construtora Norberto Odebrecht e o Cade.
19.	Sobre esse aspecto, transcreve-se abaixo parágrafo introdutório da instrução da SeinfraOperações à peça 42 do TC Processo 016.119/2016-9, representação que tratou das fraudes nas licitações da Rnest e que originou este apartado.
12. A presente representação, portanto, de posse do acervo probatório "emprestado" da Polícia Federal, do Ministério Público Federal e do CADE no âmbito da Operação Lava Jato, intenta levar a cabo às consequências administrativas de tais condutas, espacialmente relativas à construção da Refinaria Abreu e Lima, e, temporalmente, à época da sua contratação e execução. 
20.	Um quarto ponto é que os indícios apontam para a ocorrência de conduta dolosa por parte da Estacon, tendo existido animus da empresa em praticar a fraude, agindo no interesse próprio ou de outrem com o objetivo de fraudar a Petrobras. Conforme ficou consignado no Histórico de Conduta do TCC do Cade (peça 67) , o Dirigente da Estacon, Senhor Humberto de Campos Maciel, teria pessoalmente feito as tratativas acerca da fraude na licitação da obra de terraplenagem, para que a empresa apresentasse proposta de cobertura e fosse depois compensada pela vencedora com a subcontratação de parcela do empreendimento. Com relação à presença do elemento subjetivo para a configuração de fraude à licitação, recorre-se ao precedente abaixo, extraído da Jurisprudência Selecionada do TCU.
A conduta dolosa é elemento subjetivo indispensável à configuração de fraude à licitação, sendo requisito essencial para a aplicação da sanção de inidoneidade prevista no art. 46 da Lei 8.443/1992. (Acórdão 3156/2016-TCU-Plenário; Rel. Min. Augusto Nardes) 
21.	Um quinto ponto é que o fato de a Estacon não ter vencido a licitação para executar a obra de terraplenagem não afasta a possibilidade de aplicação de sanção individual à empresa, bastando a existência de mera conduta para que o fato se subsuma ao art. 46 da Lei n.º 8.443/1992. De acordo com posicionamento do TCU, para a caracterização de fraude à licitação, não é necessário que do ato ilícito resulte alguma vantagem concreta para a pessoa jurídica fraudadora, como se observa do enunciado abaixo da Jurisprudência Selecionada.
A caracterização de fraude à licitação não está associada ao seu resultado, ou seja, ao sucesso da empreitada. Configura, em analogia ao direito penal, ilícito de mera conduta, sendo suficiente a demonstração de o fraudador ter praticado simulação para conferir vantagem para si ou para outrem. (Acórdão 2908/2017-TCU-Plenário, Rel. Min. André de Carvalho; Acórdão 48/2014-TCU-Plenário, Rel. Min. Benjamin Zymler) 
22.	Nesse aspecto, o Tribunal vem adotando a tese de que basta uma empresa ser convidada para participar da licitação que, se ficar demonstrada a fraude, ela pode ser declarada inidônea, mesmo que não apresente proposta (ver enunciado da Jurisprudência Selecionada abaixo) . No caso da Estacon, a empresa apresentou proposta de cobertura, simulando uma competição que não existiu na licitação da obra de terraplenagem, e ainda foi subcontratada depois como forma de compensação. Se a abstenção leva à pena de inidoneidade, com mais razão ela se justifica quando há oferecimento de cobertura.
A declaração de inidoneidade (art. 46 da Lei 8.443/1992) pode ser aplicada a empresa que foi convidada a participar de licitação e absteve-se de apresentar proposta para, deliberadamente, beneficiar terceiros, caracterizando conduta omissiva com o objetivo de interferir ilicitamente no certame licitatório. (Acórdão 2914/2019-TCU-Plenário, n.º 2.355/2018-TCU-Plenário, n.º 1.744/2018-TCU-Plenário e n.º 300/2018-TCU-Plenário, todas da relatoria do Min. Benjamin Zymler) 
23.	Um sexto ponto a ser considerado é quanto à avaliação da gravidade da conduta na dosimetria da pena de inidoneidade. A SeinfraOperações sugere um prazo de três anos para a declaração de inidoneidade da Estacon, o que nos parece bastante razoável, considerando que a empresa apresentou proposta de cobertura para conferir aparência de legalidade à licitação, mas não foi a vencedora. Observa-se que esse prazo está respaldado em recentes precedentes do Tribunal que analisaram condutas semelhantes (Acórdãos do Plenário n.º 300/2018, n.º 414/2018, n.º 2.135/2018 e n.º 2.914/2019, todos relatados pelo Min. Benjamin Zymler) .
24.	Um sétimo e último ponto é que não há notícia nos autos de que a Estacon tenha celebrado acordo de leniência com algum órgão/entidade competente, o que poderia ser considerado circunstância atenuante para fins de responsabilização no TCU.
25.	Portanto, a partir das considerações expendidas, entendemos, em linha de consonância com a instrução técnica, que as alegações da Estacon Engenharia S.A. devem ser rejeitadas, para que, no mérito, seja declarada a inidoneidade da empresa para participar de licitações na Administração Pública Federal e de certames promovidos na esfera estadual, distrital e municipal cujos objetos sejam custeados com recursos federais repassados por força de convênios ou instrumentos congêneres.
26.	Uma questão de grande relevo, que não foi abordada na instrução da SeinfraOperações, diz respeito à verificação da prescrição da pretensão punitiva do TCU, que envolve, neste processo, aplicação da sanção do art. 46 da Lei n.º 8.443/1992, e não das multas previstas nos arts. 57 e 58 do referido diploma legal.
27.	Segundo o enunciado abaixo, obtido da Jurisprudência Selecionada, a aplicação de qualquer sanção pelo TCU, incluindo a de inidoneidade originada de fraude à licitação, sujeita-se à avaliação de não ocorrência da prescrição da pretensão punitiva.
Prescrita a pretensão punitiva, não pode o TCU aplicar quaisquer sanções aos responsáveis, inclusive, no caso de fraude praticada por empresa licitante, a declaração de inidoneidade (art. 46 da Lei 8.443/1992) para participar de licitação na Administração Pública Federal. (Acórdão 2308/2015-TCU-Plenário; Rel. Min. Benjamin Zymler) 
28.	Para análise da prescrição, o TCU vem adotando os critérios definidos no incidente de uniformização de jurisprudência do Acórdão 1441/2016-TCU-Plenário, que estabeleceu o prazo prescricional de dez anos nos processos do Tribunal (art. 205 do Código Civil) . Por esse entendimento, no caso destes autos, não teria ocorrido a prescrição da pretensão punitiva, uma vez que a abertura das propostas na licitação referente à obra de terraplenagem ocorreu em 22/6/2007 (peça 67, p. 176) , enquanto a oitiva da empresa Estacon foi determinada por Despacho do Relator em 5/5/2017 (peça 56) .
29.	No entanto, após a recente decisão do Supremo Tribunal Federal tomada no Recurso Extraordinário n.º 636.886 (tema 899) , que teve repercussão geral reconhecida, enunciando a tese de que "é prescritível a pretensão de ressarcimento ao erário fundada em decisão de Tribunal de Contas", esta representante do Ministério Público de Contas tem defendido a adoção do regime previsto na Lei n.º 9.873/1999 como solução adequada para regular a prescrição para a atuação do Tribunal, tanto por observar os parâmetros que preponderam no conjunto de normas do direito público, como por ser, também, a norma que já vem sendo utilizada pelo STF para reger a limitação temporal ao poder sancionador do TCU.
30.	Ocorre que, em se tratando da sanção de declaração de inidoneidade do art. 46 da Lei Orgânica, há alguma dificuldade na verificação da prescrição segundo os parâmetros daquele normativo.
31.	Observa-se que, no caso dos empreendimentos da Rnest, como um todo, a representação acerca de fraudes nas licitações conduzidas pela Petrobras foi autuada no TCU em 1/6/2016 (TC Processo 016.119/2016-9) , ou seja, o Tribunal apenas passou a ter conhecimento do esquema de empresas que fraudavam os certames da Refinaria Abreu e Lima em 2016, nove anos após os atos ilícitos, ocorridos em 2007.
32.	Mencione-se ainda outro aspecto. Não há como saber, por ausência de informações nos autos, se houve procedimentos internos de apuração de fraudes na Rnest pela própria Petrobras em anos anteriores. Ademais, restam dúvidas sobre em que época exata houve atos inequívocos na "Operação Lava Jato" que importaram apuração dos fatos relacionados ao conluio e às fraudes nos convites lançados pela Petrobras para as contratações da Rnest.
33.	Cabe frisar que o contrato de terraplenagem foi fiscalizado pelo TCU no Fiscobras de 2008, tendo sido identificadas diversas irregularidades, tais como: projeto básico deficiente; superfaturamento decorrente de preços excessivos em relação ao mercado; ausência de assinatura de termo aditivo; ausência, no edital, de critério de aceitabilidade de preços máximos; e inadequação ou inexistência de critérios de aceitabilidade de preços unitários e global (TC Processo 008.472/2008-3) . Embora o Tribunal tenha agido tempestivamente na fiscalização da obra de terraplenagem, não chegou aquele processo do Fiscobras a tratar especificamente de fraude à licitação, o que só veio a ocorrer no TC Processo 016.119/2016-9.
34.	Em procedimentos ordinários de auditoria no TCU, não é comum a descoberta e o relato de irregularidades relacionadas a conluios e fraudes em licitações. A revelação de tais condutas demanda, com frequência, técnicas investigativas e de apuração que estão além dos instrumentos e competências que o Tribunal dispõe para realizar suas fiscalizações. Como visto, neste caso da Rnest, apenas após a celebração de acordo de leniência com o Cade por uma das empresas infratoras é que foi possível a um órgão da Administração, externo ao TCU, conhecer e obter provas das práticas fraudulentas, bem como identificar as pessoas físicas e jurídicas envolvidas nas irregularidades.
35.	Além da esfera administrativa, que pode envolver aplicação de sanções ao licitante fraudador por órgãos como o TCU, a CGU, o Cade e o próprio contratante, a fraude à licitação constitui ilícito que repercute na esfera criminal, cujo tipo penal encontra-se no art. 90 da Lei n.º 8.666/1993 (Art. 90. Frustrar ou fraudar, mediante ajuste, combinação ou qualquer outro expediente, o caráter competitivo do procedimento licitatório, com o intuito de obter, para si ou para outrem, vantagem decorrente da adjudicação do objeto da licitação; Pena - detenção, de 2 (dois) a 4 (quatro) anos, e multa) . Para o exercício de suas funções, tem sido cada vez mais frequente as esferas administrativas utilizarem de documentação compartilhada entre órgãos de investigação, acusação, judiciais e de controle, como ocorreu nestes autos.
36.	Todos esses fatores levam a um importante questionamento quanto à interpretação e aplicação da prescrição para o caso de declaração de inidoneidade de licitante pelo TCU, que é a definição do termo a quo para a contagem do prazo prescricional.
37.	Duas são as possibilidades teóricas para a definição do momento a partir do qual deva começar a correr o prazo prescricional. A primeira considera a data em que for praticado o ato ilícito, ou seja, em que ocorrer a violação da norma. A segunda considera a data em que houver o conhecimento do ato e de sua autoria pela pessoa contra quem correrá a prescrição. Assim, enquanto a primeira opção revela um critério objetivo, pois depende unicamente de ser a norma de direito material violada, a segunda opção acolhe um viés subjetivo, uma vez que estabelece que o titular do direito precisa ter ciência inequívoca do ato ilícito para só então o prazo prescricional ter início.
38.	A regra geral do Código Civil é a de que o termo inicial da prescrição coincide com o surgimento da pretensão, que, por sua vez, ocorre no instante em que violado o direito, nos termos do art. 189 abaixo.
Art. 189. Violado o direito, nasce para o titular a pretensão, a qual se extingue, pela prescrição, nos prazos a que aludem os arts. 205 e 206.
39.	A Lei n.º 9.873/1999 segue a mesma orientação, conforme se extrai de seu art. 1.º, transcrito abaixo.
Art. 1o  Prescreve em cinco anos a ação punitiva da Administração Pública Federal, direta e indireta, no exercício do poder de polícia, objetivando apurar infração à legislação em vigor, contados da data da prática do ato ou, no caso de infração permanente ou continuada, do dia em que tiver cessado.
40.	Tanto no Código Civil, quanto na Lei n.º 9.873/1999, a suposição da norma é que aquele que teve o seu direito violado tem ciência da violação desde a prática do ato ilícito. Nesse sentido, o prazo prescricional para que o agente ajuíze a ação judicial ou a Administração Pública apure as infrações cometidas começa a fluir do instante em que praticado o ato que descumpre a norma.
41.	A maioria das situações práticas incide nessa hipótese. Por exemplo, no campo das reponsabilidades contratual e extracontratual do direito civil, que gera como obrigação reparar os danos sofridos, é comum que a parte lesada tenha condições de saber no mesmo instante quando um contrato foi inadimplido (responsabilidade contratual) ou uma lei infringida (responsabilidade extracontratual) , com suas consequências danosas concretas. Faz todo o sentido, portanto, que a pretensão surja junto com a ocorrência do ato ilícito, com a ação ou omissão do agente culpado, e que, a partir desse instante, comece a ser contado o prazo prescricional contra o sujeito credor.
42.	No âmbito do direito administrativo, tal situação é bastante corriqueira. No exemplo de um contrato público, a Administração acompanha e fiscaliza sua execução pelo contratado, de modo que, uma vez descumpridas suas cláusulas, é razoável supor que o poder público contratante se cientifique do fato tão logo ele ocorra, nascendo para a Administração, titular do direito subjetivo, a pretensão para exigir da pessoa contratada a satisfação de seu direito, podendo-se utilizar de medidas administrativas e/ou judiciais.
43.	No caso de convênios, desde a celebração do ajuste, há uma relação jurídica entre concedente e convenente, com poderes para o primeiro acompanhar a execução do convênio e cobrar a prestação de contas do segundo, na forma e prazo estabelecidos. Praticado um ato ilícito, como, por exemplo, uma inexecução parcial do objeto conveniado, é suposto que o poder público tenha condições de conhecer tempestivamente da irregularidade. Poderá, assim, adotar medidas antes de atingida a prescrição, como exigir a documentação das contas, elaborar pareceres e relatórios e autuar a tomada de contas especial para cobrança dos débitos.
44.	No entanto, embora a regra acima predomine em grande parte dos casos, há situações no ordenamento jurídico em que se admite que o termo inicial da prescrição somente passe a fluir a partir do conhecimento inequívoco pelo agente da lesão ou violação do seu direito, e não da data do fato ou ato ilícito em si. Saliente-se que, nesta última situação, pouco importa se o titular do direito teve ou não ciência da infração na data em que praticada. Na primeira hipótese, a aplicação da prescrição depende de uma análise subjetiva, pois a contagem do prazo fica condicionada a que o fato se torne conhecido pela pessoa prejudicada, o que não ocorre na segunda hipótese.
45.	O Código de Defesa do Consumidor, por exemplo, reconhece em seu art. 27 que o prazo prescricional de cinco anos para acidente de consumo deva se iniciar apenas depois do conhecimento do dano e de sua autoria pelo titular do direito à reparação.
Art. 27. Prescreve em cinco anos a pretensão à reparação pelos danos causados por fato do produto ou do serviço prevista na Seção II deste Capítulo, iniciando-se a contagem do prazo a partir do conhecimento do dano e de sua autoria.
46.	As Súmulas n.º 278 e n.º 573 do STJ, que tratam, respectivamente, de prescrição para os casos de indenização por acidente de trabalho e causado por veículos, adotam o mesmo critério. Citem-se também as seguintes decisões do STJ: Resp n.º 1.388.030/MG, Rel. Min. Paulo de Tarso Sanseverino, Segunda Seção, julgado em 11/6/2014, DJe 1/8/2014; AgRg no REsp n.º 1.324.764/PB, Rel. Min. Luis Felipe Salomão, Quarta Turma, julgado em 15/10/2015, DJe 20/10/2015; e REsp n.º 1.346.489/RS, Rel. Min. Ricardo Villas Bôas Cueva, Terceira Turma, julgado em 11/6/2013, DJe 26/8/2013.
Súmula 278/STJ: O termo inicial do prazo prescricional, na ação de indenização, é a data em que o segurado teve ciência inequívoca da incapacidade laboral.
Súmula 573/STJ: Nas ações de indenização decorrente de seguro DPVAT, a ciência inequívoca do caráter permanente da invalidez, para fins de contagem do prazo prescricional, depende de laudo médico, exceto nos casos de invalidez permanente notória ou naqueles em que o conhecimento anterior resulte comprovado na fase de instrução.
47.	De acordo com a lei anticorrupção (Lei n.º 12.846/2013) , que visa sancionar atos lesivos à administração pública praticados por pessoas jurídicas, apenas a partir da ciência da infração é que começa a ser contado o prazo prescricional, conforme estabelece o art. 25.
Art. 25. Prescrevem em 5 (cinco) anos as infrações previstas nesta Lei, contados da data da ciência da infração ou, no caso de infração permanente ou continuada, do dia em que tiver cessado.
48.	Também a Lei n.º 8.112/1990, que dispõe sobre o regime jurídico dos servidores públicos civis da União, das autarquias e das fundações públicas federais, em seu art. 142, § 1.º, estabelece como termo a quo do prazo prescricional da ação disciplinar a data em que o fato se torna conhecido.
[Art. 142] § 1o O prazo de prescrição começa a correr da data em que o fato se tornou conhecido.
49.	Em conjunturas como essas, a prescrição é regida pela teoria da actio nata, que sustenta que o prazo prescricional deva correr somente a partir do momento em que o titular do direito subjetivo passa a ter ciência da violação e de sua extensão, bem como conhecimento do responsável pelo ilícito. Desse momento em diante, o agente que sofreu a lesão pode exercer seu direito de ação dentro do prazo prescricional fixado.
50.	Para certas situações, observa-se que a aplicação literal do art. 189 do Código Civil e do art. 1.º da Lei n.º 9.873/1999 pode gerar prejuízos graves a quem teve o seu direito violado, uma vez que a pessoa prejudicada pode demorar a ter ciência do ato lesivo que atingiu sua esfera jurídica. Nesse sentido, acolher que o início do prazo de prescrição coincida com a data do ilícito acaba por dificultar ou até inviabilizar o exercício do direito de ação pelo seu titular. Ao adotarem o princípio da actio nata, o art. 27 do CDC e as Súmulas n.º 278 e n.º 573 do STJ pretenderam corrigir o problema da fixação do termo inicial da prescrição. A mesma observação se aplica às previsões das Leis n.º 12.846/2013 e n.º 8.112/1990.
51.	No caso da fraude à licitação do art. 46 da Lei n.º 8.443/1992, a prescrição corre contra o TCU, a quem cabe apurar a existência da infração e identificar as empresas envolvidas na irregularidade. Pela letra do art. 1.º da Lei n.º 9.873/1999, que temos defendido como a norma a ser aplicada para a prescrição nos processos do Tribunal, o prazo prescricional de cinco anos se inicia na data do ato fraudulento. Se for adotada a teoria da actio nata, passa a ser necessário o conhecimento inequívoco pelo Tribunal da fraude, o que, em situações concretas, pode levar anos para ocorrer.
52.	O TCU possui alguns precedentes em que fez menção à actio nata em casos de convênios. No Acórdão n.º 5.130/2017-TCU-1.ª Câmara (Rel. Min. Bruno Dantas) , por exemplo, a irregularidade foi o não atingimento dos objetivos do convênio, e o início do prazo de prescrição foi adotado como a data final do prazo para a prestação de contas do convênio, conforme explica o trecho do Voto abaixo.
22. Ademais, tem-se que o dies a quo do prazo prescricional deve observar a actio nata, isto é, iniciar-se quando o interessado tem possibilidade de conhecer o prejuízo causado, entendendo-se como interessado o Estado, na condição de titular do direito punitivo, do qual o Tribunal funciona apenas como um agente executor.
23. Considerando que a irregularidade motivadora do julgamento das contas, da imputação em débito e da cominação de multa diz respeito não à aplicação dos recursos financeiros em si, mas ao não atingimento dos objetivos do convênio, entendo que a data da ocorrência para fins de contagem do início do lapso prescricional corresponde ao fim do prazo para prestação de contas do convênio, momento em que se conclui o ajuste em sua última etapa, e quando o estado deve começar a agir para defender seus interesses, se for o caso. Nessa linha, cito os Acórdão 2415/2017-TCU-Primeira Câmara e 1.628/2017-2ª Câmara.
53.	No Acórdão n.º 2.278/2019-TCU-1.ª Câmara (Rel. Min. Augusto Sherman) , a irregularidade foi a ausência de comprovação da regular aplicação dos recursos repassados, e a aplicação da actio nata foi justificada no Voto conforme trecho abaixo. Semelhante entendimento constou dos Acórdãos n.º 10.228/2020-TCU-2.ª Câmara, n.º 9.460/2020-TCU-2.ª Câmara, n.º 6.725/2020-TCU-2.ª Câmara e n.º 6.594/2020-TCU-2.ª Câmara (Rel. Min. Marcos Bemquerer para todos) .
No que se refere à prescrição da pretensão punitiva, também acolho a proposta do Parque  especial, no sentido de que a data limite para entrega da prestação de contas final deve determinar, no presente caso, o marco inicial da contagem do referido prazo.
Tal entendimento vem sendo firmado nesta Corte, a partir de raciocínio constante do Acórdão 5130/2017-TCU-Primeira Câmara, relatado pelo e. Ministro Bruno Dantas, que examinou caso de "não atingimento dos objetivos do convênio", in verbis:
[...]
Entendo que este raciocínio também deve ser aplicado diante da não comprovação da regular aplicação dos recursos públicos, assim como consignado no Acórdão 3749/2018-TCU-Segunda Câmara. Em ambos os casos, ausência de comprovação ou não atingimento dos objetivos do convênio, face à sistemática de tais avenças, o Estado somente tem a possibilidade de conhecer o prejuízo a partir da data-limite para a entrega da prestação de contas final ou a de sua apresentação antecipada.
A meu ver, somente a partir deste marco poderia ser aferida a inércia do Estado quanto à defesa de seus interesses. Raciocínio semelhante foi adotado no Acórdão 2154/2018-TCU-Plenário. Embora examinando objeto diverso, o Plenário desta Casa considerou o brocardo latino "contra non valentem agere nulla currit praescriptio" e esposou entendimento de que o marco temporal inicial, dies a quo, da contagem do prazo prescricional da pretensão punitiva desta Corte de Contas deveria levar em consideração a possibilidade de atuação punitiva por parte do Estado.
54.	No Acórdão 6.466/2020-TCU-1.ª Câmara (Rel. Min. Benjamin Zymler) , que julgou embargos de declaração opostos contra o Acórdão n.º 5.236/2020-TCU-1.ª Câmara (decisão em tomada de contas especial que julgou contas irregulares com condenação em débito dos responsáveis) , embora o Relator não tenha aplicado a prescrição quinquenal ao caso concreto, foi feita no Voto a reflexão abaixo sobre contagem do prazo prescricional.
11. Apesar disso, acredito existir uma regra geral, aplicável quando as legislações não estabelecem o contrário, segundo a qual a contagem do prazo prescricional tem início quando a violação do direito é conhecida pela autoridade competente para exigir o cumprimento da obrigação (princípio da actio nata) . Ora, se a prescrição é a inércia do titular do direito em não exercer sua pretensão, não me parece razoável que haja contagem do prazo anterior ao conhecimento do fato por parte da autoridade competente para punir.
12. Pensar de forma diversa induz, a meu ver, comportamentos não desejados por parte de agentes públicos e dos demais jurisdicionados, na medida em que estimularia gestores e terceiros a ocultarem suas falhas para que, após certo tempo, se beneficiassem pela extinção de punibilidade. Haveria, nessa hipótese, desrespeito ao princípio geral de direito segundo o qual ninguém pode se beneficiar da própria torpeza.
13. Esse entendimento, a meu ver, é o que melhor se ajusta aos demais princípios do ordenamento jurídico, dentre os quais destaco o da economicidade. Lembro que não é possível, por parte do TCU, promover o controle concomitante de cada ato administrativo praticado pelos agentes públicos, de forma que, por vezes, as irregularidades só são conhecidas após a consumação deles.
14. O conhecimento do fato pelo TCU também tem sido o parâmetro na apreciação da legalidade dos atos de concessão de aposentadoria - posição esta ratificada pela jurisprudência consolidada do Supremo Tribunal Federal. Nos embargos de declaração do MS 25.116/DF (Rel. Min. Teori Zavascki) , o Pretório Excelso afirmou expressamente que "o termo inicial do prazo de cinco anos, após o qual será obrigatória a instauração de procedimento com ampla defesa e contraditório do ex-servidor junto ao Tribunal de Contas da União, para efeito de registro de aposentadoria, é a data de recebimento, pelo TCU, do ato concessivo de aposentadoria". Apesar de se referir a matéria e a instituto diversos, os fundamentos utilizados podem ser perfeitamente aplicados no caso em apreciação.
15. Dessa forma, se fosse aplicado ao caso concreto a prescrição quinquenal a partir do conhecimento do fato, também não haveria prescrição da pretensão punitiva, pois o processo ingressou no Tribunal em 6/4/2015, com a citação sendo determinada em 21/1/2016.
55.	Pelos precedentes do TCU mencionados, embora se perceba que o tema não seja inédito, verifica-se uma carência de decisões mais profundas sobre a actio nata, que deem maior segurança jurídica ao aplicador e delimitem com clareza os casos em que a teoria se aplica. O fato é que a questão do dies a quo da prescrição da pretensão punitiva e de ressarcimento terá ainda que ser debatida pelo Tribunal, nos seus diversos recortes, definindo-se se prevalecerá a data de ocorrência do fato irregular ou a data de sua ciência pelo Tribunal.
56.	A despeito dessas lacunas, no caso da aplicação da sanção de declaração de inidoneidade, parece existir boas justificativas para que o termo inicial da prescrição seja a data do conhecimento inequívoco pelo TCU da fraude à licitação, considerando as teorias expostas, os precedentes relacionados e as características inerentes ao ato de fraude, de difícil constatação de ofício em procedimentos de fiscalização, o que faz o Tribunal dependente, em inúmeros casos, do compartilhamento de informações de órgãos externos. Não se pode olvidar que, por ser a fraude à licitação crime tipificado em lei, por vezes sua revelação torna-se dificultosa, somente sendo possível descobri-la por meio de denúncias, investigações policiais, celebração de colaborações e acordos ou adoção de medidas judiciais.
57.	Note-se que não há na Lei n.º 8.443/1992 nenhuma disposição sobre a prescrição nos processos do TCU. Tal constatação exige que o Tribunal construa interpretações do direito vigente e preencha as lacunas normativas com os meios de integração existentes. A fixação de critérios juridicamente válidos para o termo a quo do prazo prescricional nos processos de controle externo é um exemplo que demandará evolução jurisprudencial.
58.	No caso sob exame, pode-se considerar a data de autuação do TC Processo 016.119/2016-9, 1/6/2016, como data referencial a partir da qual o TCU demonstrou ter conhecimento das irregularidades na Rnest, o que foi viabilizado por meio do compartilhamento de informações de ações de improbidade propostas pelo Ministério Público Federal e sentenças em ações penais da Justiça Federal, além do acesso a diversos arquivos públicos, dentre eles relatórios da Petrobras, termos de colaboração premiada, laudo pericial e Histórico da Conduta do Cade (cf. instrução à peça 42 do TC Processo 016.119/2016-9) . Ainda assim, foi apenas em 2019 que o TCU conseguiu documentos mais definitivos sobre a participação da Estacon na fraude, por meio do acesso à Proposta de Termo de Compromisso de Cessação (TCC) da Construtora Norberto Odebrecht S.A. e compromissários (peças 65 a 67) .
59.	Aplicando-se a Lei n.º 9.873/1999 como critério de verificação da prescrição da pretensão punitiva do TCU, que estabelece o prazo geral de cinco anos (art. 1.º) , observa-se ainda não ter ocorrido a prescrição para o exercício do poder punitivo do Tribunal, podendo ser declarada a inidoneidade da Estacon com base no art. 46 da Lei n.º 8.443/1992.
60.	Ademais, conforme a regra do art. 2.º, inciso I, da Lei n.º 9.873/1999, a prescrição foi interrompida em duas datas, 29/6/2017 (recebimento do Ofício n.º 0216/2017-TCU/SeinfraOperações, encaminhado ao diretor-presidente da empresa; peça 454 do TC Processo 016.119/2016-9) , e 19/6/2019 (recebimento do Ofício 0792/2019-TCU/SeinfraOperações, encaminhado ao procurador da empresa; peça 75 destes autos) .
61.	Pelo exposto, com as ponderações complementares deste parecer, esta representante do Ministério Público de Contas manifesta-se de acordo com a proposta da SeinfraOperações de declaração de inidoneidade da Estacon Engenharia S.A., tendo em vista a comprovação, a partir dos elementos dos autos, da fraude à licitação na obra de terraplenagem da Refinaria Abreu e Lima, bem como a inocorrência da prescrição da pretensão punitiva do TCU."
	É o Relatório.

8.1. Elisabete Barbosa Ruberto (169700/OAB-RJ) e outros, representando Petróleo Brasileiro S.A.  
8.2. Coracir Chalegra Cassiano (355.462/OAB-SP) e outros, representando Estacon Engenharia S.A.

Procuradora-Geral Cristina Machado da Costa e Silva.

REPRESENTAÇÃO. IMPLANTAÇÃO DA REFINARIA ABREU E LIMA. FORMAÇÃO DE CARTEL. FRAUDES NAS LICITAÇÕES. DETERMINAÇÃO DE AUDIÊNCIA DAS EMPRESAS. CONSTITUIÇÃO DE APARTADOS PARA CADA EMPRESA. REJEIÇÃO DAS RAZÕES DE JUSTIFICATIVA. DECLARAÇÃO DE INIDONEIDADE PARA CONTRATAR COM A ADMINISTRAÇÃO PÚBLICA FEDERAL.

REPRESENTAÇÃO (REPR)

Secretaria Extraordinária de Operações Especiais em Infraestrutura (SeinfraOpe).

Em exame processo apartado do TC Processo 016.119/2016-9, que cuida de representação efetuada por unidade técnica do TCU, com base em elementos resultantes da denominada "Operação Lava Jato", na qual são noticiadas supostas fraudes nas licitações conduzidas pela Petrobras, relacionadas a certames para obras de implantação da Refinaria Abreu e Lima, no Município de Ipojuca/PE, também denominada de Refinaria do Nordeste - Rnest.
Tendo em vista a celeridade processual que o caso requer e a complexidade envolvida para apreciar as várias manifestações dos responsáveis implicados, foi autorizada a constituição de processos apartados para análise individualizada das manifestações de cada sociedade envolvida.
Nesse sentido, insta salientar que, até o presente momento, o Tribunal apreciou os seguintes processos apartados constituídos para apurar os indícios de fraude às licitações apuradas na Rnest:
	Empresa
	Deliberação do TCU
	Sanção de declaração de inidoneidade

	Toyo Setal Empreendimentos Ltda.
	Acórdão 1706/2017-TCU-Plenário 
	Não aplicada

	MPE Montagens e Projetos Especiais S/A
	Acórdão 300/2018-TCU-Plenário (confirmado em grau de recurso pelo Acórdão 825/2018-TCU-Plenário) 
	3 anos

	Mendes Júnior Trading e Engenharia S.A.
	Acórdão 414/2018-TCU-Plenário (confirmado em grau de recurso pelo Acórdão 2638/2019-TCU-Plenário) 
	3 anos

	Construtora Queiroz Galvão S.A.
	Acórdão 1221/2018-TCU-Plenário 
	5 anos

	SOG Sistemas em Óleo e Gás S.A.
	Acórdão 1214/2018-TCU-Plenário 
	Não aplicada

	Construtora OAS S.A.
	Acórdão 1744/2018-TCU-Plenário (confirmado em grau de recurso pelo Acórdão 2453/2019-TCU-Plenário, com suspensão de parte da pena pelo Acórdão 1689/2020-TCU-Plenário, após o trânsito em julgado) 
	5 anos, com suspensão de parte da pena condicionada ao cumprimento de acordo de leniência.

	Engevix Engenharia e Projetos S.A.
	Acórdão 2135/2018-TCU-Plenário 
	3 anos

	Iesa Óleo & Gás S.A.
	Acórdão 2355/2018-TCU-Plenário (confirmado em grau de recurso pelo Acórdão 1556/2020-TCU-Plenário) 
	5 amos

	Camargo Corrêa Construções e Comércio S.A.
	Acórdão 2446/2018-TCU-Plenário 
	Sobrestada

	Galvão Engenharia S.A.
	Acórdão 1083/2019-TCU-Plenário
	Não aplicada

	Skanska Brasil Ltda.
	Acórdão 1256/2019-TCU-Plenário (confirmado em grau de recurso pelo Acórdão 3239/2020-TCU-Plenário) 
	1 ano

	UTC Engenharia S.A.
	Acórdão 1527/2019-TCU-Plenário
	1 ano

	Construtora Norberto Odebrecht S.A.
	Acórdão 1690/2020-TCU-Plenário
	Sobrestada

	Promon Engenharia Ltda.
	Acórdão 1042/2021-TCU-Plenário
	1 ano

	Techint Engenharia e Construção S.A.
	Acórdão 2914/2019-TCU-Plenário (confirmado em grau de recurso pelo Acórdão 921/2021-TCU-Plenário
	3 anos

	CM Construções e Serviços Ltda.
	Acórdão 790/2021-TCU-Plenário
	Não aplicada

	GDK S.A.
	Acórdão 416/2021-TCU-Plenário
	3 anos

	Construbase Engenharia Ltda.
	Acórdão 126/2021-TCU-Plenário
	Não aplicada

	CR Almeida S.A. - Engenharia de Obras
	Acórdão 1900/2020-TCU-Plenário
	3 anos

Neste feito, é apreciada a conduta da empresa Estacon Engenharia S.A. no certame licitatório que resultou na celebração do contrato para a terraplanagem da Rnest no valor de R$ 429 milhões.
Insta salientar que o referido contrato foi celebrado com o consórcio composto pelas construtoras Norberto Odebrecht, Camargo Corrêa, Queiroz Galvão e Galvão Engenharia, sendo imputada à empresa CR Almeida a conduta de apresentar proposta de cobertura no referido certame.
Em um primeiro momento, o Acórdão 1583/2016-TCU-Plenário determinou a audiência de várias outras construtoras, para que se manifestassem sobre as condutas abaixo indicadas, apontadas nas licitações que originaram os contratos supracitados:
a) combinação de preços;
b) quebra de sigilo das propostas; 
c) divisão de mercado; 
d) oferta de propostas de cobertura para justificar o menor preço ofertado; 
e) combinação prévia de resultados e consequente direcionamento das licitações; e 
f) ausência de formulação de proposta para beneficiar a empresa escolhida pelo cartel.	
Posteriormente, acolhi proposta da Secretaria Extraordinária de Operações Especiais em Infraestrutura (SeinfraOperações) para realizar as audiências das empresas CM Construções e Serviços, Construbase Engenharia Ltda., CR Almeida S.A. Engenharia de Obras, e Estacon Engenharia S.A. especificamente pelos indícios de fraude à licitação referente às obras de terraplenagem.
Promovidas as comunicações processuais, com o objetivo de proporcionar celeridade ao exame de mérito do caso, autorizei a constituição de processos apartados específicos para cada empresa, mediante a extração de cópias necessárias das peças do TC Processo 016.119/2016-9. Dessa forma, o presente feito foi constituído exclusivamente para exame da manifestação da Estacon Engenharia S.A.
Após a apresentação da primeira manifestação de defesa da Estacon Engenharia S.A., sobreveio a notícia, em 21/11/2018, publicada no site do Conselho Administrativo de Defesa Econômica - CADE, de que o Conselho havia firmado termos de compromisso de cessação - TCCs com empresas envolvidas em práticas de formação de cartel no âmbito de licitações conduzidas pela Petrobras S.A. A partir de consulta a peças públicas constantes do processo relativo aos termos de compromisso, número 08700.004337/2016-86, a SeinfraOperações constatou que a Nota Técnica 84 fazia menção à conduta de outras empresas não participantes dos termos de compromisso, dentre elas a Estacon.
Feita a juntada da documentação obtida junto ao Cade neste processo, em atenção aos princípios do contraditório e da ampla defesa, foi aberto prazo para que a Estacon se manifestasse quanto às novas evidências incluídas nos autos, uma vez que essas foram acostadas ao processo após a resposta da audiência. 
Houve nova manifestação da empresa responsável nos autos, a qual foi analisada pela derradeira instrução da SeinfraOperações (peça 83) . Em suma, a unidade técnica concluiu, em pareceres uníssonos, que a sociedade empresária não logrou êxito em afastar sua responsabilidade nos ilícitos apontados, motivo pelo qual propôs, com fundamento no art. 46 da Lei 8.443/1992, a declaração de inidoneidade da empresa para participar de licitação na administração pública federal pelo prazo de 3 (três) anos. 
Solicitei a apreciação da matéria pelo Ministério Público de Contas, o qual emitiu parecer (peça 88) acolhendo a proposta de aplicação de sanção de declaração de inidoneidade pelo mesmo prazo aventado pela unidade técnica, sem prejuízo de trazer relevantes considerações com vistas a demonstrar que não houve prescrição da pretensão punitiva do TCU em relação aos fatos apurados neste feito.
II - Do contexto fático
Inicialmente, convém ressaltar que o caso em apreciação guarda diversas semelhanças em relação ao caso apurado pelo Acórdão 1900/2019-TCU-Plenário, que tratou da conduta da empresa CR Almeida na suposta fraude relativa ao certame da terraplanagem da refinaria, concluindo pela declaração de sua inidoneidade para licitar com a administração pública federal pelo prazo de três anos.
O início do processo licitatório das obras de terraplanagem ocorreu em 3/5/2007, com a contratação tendo sido efetivada em 31/7/2007. A Petrobras convidou dez empresas para apresentar propostas, sendo seis integrantes do cartel: Odebrecht, OAS, Camargo Corrêa, Andrade Gutierrez, Queiroz Galvão e Galvão Engenharia, além de quatro não integrantes do cartel: CR Almeida, Estacon, Construbase e CM Construções.
Foram apresentadas seis propostas: empresas Odebrecht, Camargo Corrêa, Queiroz Galvão e Galvão Engenharia em consórcio; CR Almeida; Estacon; Andrade Gutierrez, Construbase e CM Construções, consoante sintetizado na tabela a seguir:
 Resultado da licitação
	Empresa / Consórcio
	Valor da proposta
	% em relação à anterior
	% em relação à 2ª colocada

	ESTIMATIVA DA PETROBRAS
	R$ 457.901.575,56
		
	Consórcio Refinaria Abreu e Lima
	R$ 433.543.208,80
		
	CR Almeida S.A. Engenharia de Obras
	R$ 455.090.000,00
	104,97%
	
	Estacon Engenharia S.A.
	R$ 464.241.565,24
	102,01%
	102,01%

	CM Construções e Serviços Ltda.
	R$ 468.380.262,81
	100,89%
	102,92%

	Construtora Andrade Gutierrez S.A.
	R$ 480.233.790,93
	102,53%
	105,53%

	Construbase Engenharia Ltda.
	R$ 498.663.547,96
	103,84%
	109,57%

Após a negociação entabulada entre a Pebrobras e o Consórcio Refinaria Abreu e Lima, este aceitou reduzir sua proposta para R$ 429.207.776,71, que foi o valor original da contratação. Posteriormente, o referido ajuste foi aditado diversas vezes tendo o seu montante elevado para R$ 534.171.862,30
Conforme peça 3, que apresenta a petição inicial do MPF em ação de improbidade administrativa, houve o reconhecimento do crime de corrupção por parte do réu colaborador Pedro Barusco especificamente em relação ao contrato em análise, firmado pelo Consórcio Abreu e Lima com a Petrobras, conforme se pode depreender da planilha consolidada pelo referido ex-Gerente de Engenharia, na qual há referência aos pagamentos de vantagens indevidas pelas empresas consorciadas à Diretoria de Serviços da Estatal, comandada pelo Sr. Renato Duque (citado em nota de rodapé do Anexo 268 da referida ação) .  Em outros trechos da mencionada petição, o Parquet apontou que (p. 57-58 da peça 3, grifos acrescidos) :
"Os ajustes ilícitos para a contratação das empresas CONSTRUTORA NORBERTO ODEBRECHT S.A., CONSTRUTORA QUEIROZ GALVÃO S.A., CONSTRUÇÕES E COMÉRCIO CAMARGO CORRÊA S.A. e GALVÃO ENGENHARIA S.A., (integrantes do CONSÓRCIO REFINARIA ABREU E LIMA) pela PETROBRAS para a execução dessa obra, foram acertados, conforme revelado pelo réu colaborador AUGUSTO RIBEIRO, antes, durante e depois do início formal do procedimento licitatório, seja mediante prévios ajustes e combinações dentre empreiteiras que compunham o Cartel ("CLUBE") , seja a partir da anuência, omissão e até mesmo auxílio por parte dos denunciados PAULO ROBERTO COSTA, RENATO DUQUE e PEDRO BARUSCO.
Nessa senda, no caso em tela, observando o contexto anteriormente narrado, tem-se que houve a promessa pelos executivos da ODEBRECHT e o pagamento de propina correspondente a 3% do valor do contrato firmado com a Estatal à Diretoria de Serviços, notadamente a PEDRO BARUSCO, RENATO DUQUE e PAULO ROBERTO COSTA. Coube a MARCELO ODEBRECHT, MÁRCIO FARIA e ROGÉRIO ARAÚJO e CESAR ROCHA na condição de administradores e diretores do Grupo ODEBRECHT, diretamente e também por intermédio de operadores financeiros como ALBERTO YOUSSEF, ofereceram e prometeram vantagens indevidas às Diretorias de Abastecimento e de Serviços, assim como viabilizaram os seus pagamentos. Tais executivos, após reunirem-se entre si e com os representantes das demais empreiteiras cartelizadas e definirem o vencedor do certame, comunicaram a PAULO ROBERTO COSTA, PEDRO BARUSCO e RENATO DUQUE tal circunstância, prometendo vantagens indevidas que adviriam imediatamente após a celebração do contrato.  
Aceitas as promessas de vantagens por parte de PAULO ROBERTO COSTA, RENATO DUQUE e PEDRO BARUSCO, esses, no referido lapso temporal, mantiveram sua anuência quanto à existência e efetivo funcionamento do Cartel em desfavor da PETROBRAS, omitindo-se nos deveres que decorriam de seu ofício para assim permitir que a escolha interna do Cartel para a execução obra se concretizasse, assim como adotaram, no âmbito de suas Diretorias, as medidas necessárias para a contratação do CONSÓRCIO REFINARIA ABREU E LIMA. 
Assim é que, uma vez confirmada a contratação da CONSTRUTORA NORBERTO ODEBRECHT, em parceria com a QUEIROZ GALVÃO, CAMARGO CORRÊA e GALVÃO ENGENHARIA, por intermédio do CONSÓRCIO REFINARIA ABREU E LIMA, para execução da obra, PEDRO BARUSCO, agindo em nome próprio e como representante de RENATO DUQUE, acertou a forma de pagamento diretamente com ROGÉRIO ARAÚJO, após acerto deste com MARCELO ODEBRECHT, MÁRCIO FARIA e CESAR ROCHA. A participação ativa de ROGÉRIO ARAÚJO no cartel é citada por PEDRO BARUSCO, quando questionado sobre as obras de terraplenagem referente à RNEST:
'afirma que houve um fato específico, em maio ou abril de 2008, antes de se iniciar processos licitatórios para obras na RNEST, em que o declarante foi procurado por ROGÉRIO ARAÚJO, DIRETOR DA ODEBRECHT, O QUAL APRESENTOU UMA LISTA MANUSCRITA À CANETA OU IMPRESSA CONTENDO RELAÇÃO DE EMPRESAS QUE DEVERIAM SER AS CONVIDADAS PARA AS LICITAÇÕES DOS GRANDES PACOTES DE OBRAS DA RNEST; QUE ROGERIO disse na ocasião que já havia acertado, definido com PAULO ROBERTO COSTA, à época Diretor de Abastecimento, a lista de empresas que iriam participar."
As declarações do Sr. Pedro Barusco são corroboradas pela cópia de mensagem eletrônica encaminhada pelo Sr. Rogério Araújo, Diretor da Odebrecht, o qual comprova não somente a obtenção de informações prévias e privilegiadas por parte do Grupo Odebrecht, como também indica que este grupo empresarial integrado atuou efetivamente e obteve um altíssimo incremento da estimativa da Petrobras sobre o valor da obra de terraplanagem da Rnest, que saltou de R$ 150 ou R$ 180 milhões para R$ 457.901.575,56, circunstância que evidencia os acertos realizados entre o empresário e os funcionários da Petrobras, com o intuito de majorar o valor da contratação (p. 59 da peça 3) :
No termo de Colaboração nº 10 do Sr. Dalton dos Santos Avancini (p. 2-3 da peça 32) , foi confirmado o pagamento de propina pela Camargo Corrêa, na obra de terraplenagem da Rnest, bem como foi declarado que o Sr. Márcio Faria da Silva, executivo do Grupo Odebrecht, também estaria ciente do compromisso das empreiteiras no pagamento dessas vantagens indevidas. 
O pagamento de vantagens indevidas a agentes da Petrobras também foi corroborado pelo depoimento do Sr. Alberto Youssef, transcrito na sentença da ação penal 5083360-51.2014.404.7000 (peça 13, fls. 56 e 57) :
"Juiz Federal:- Depois tem um consórcio que a Galvão participou, que é um consórcio na Abreu e Lima, consórcio Camargo Correia, Galvão Engenharia, Queiroz Galvão e Norberto Odebrecht, em 2007. O senhor se recorda se nesse caso houve pagamento? 
Alberto:- É terraplanagem? 
Juiz Federal:- Aqui na denúncia eu não encontro essa referência, de qual era a obra... Projetos e execução de terraplanagem, isso, perfeito. 
Alberto:- Realmente foi pago. 
Juiz Federal:- Isso foi negociado com qual das empresas ou isso foi negociado com o consórcio, o senhor se recorda? 
Alberto:- Eu acho que foi negociado, se eu não me engano, foi negociado pelo seu José e foi negociado por empresa, então cada empresa pagou seu comissionamento. 
Juiz Federal:- O senhor participou dessas reuniões? 
Alberto:- Eu lembro de ter participado com a Camargo, se eu não me engano, nessa época eu acho que foi tratado com, não me lembro se foi tratado com o Eduardo ou se foi tratado com o João Auler, e também me lembro do recebimento da Galvão, que eu pedi que o Waldomiro fosse, procurasse, por intermédio do seu José, me pediu que procurasse o senhor Ubiratan na Galvão Engenharia, e o Waldomiro procurou o Ubiratan, tratou do contrato e efetivou o recebimento."
A participação da empresa Estacon na fraude à licitação da Rnest está embasada no Histórico de Conduta do TCC firmado entre a Odebrecht e o Cade (peça 67) , em particular nos seguintes trechos (grifos acrescidos) :
"O Compromissário M.F.S. esclarece que, originalmente, 9 (nove) empresas participavam da conduta anticompetitiva (referidas previamente nos autos, em conjunto, como "Clube das 9") : (i) Construções e Comércio Camargo Corrêa S/A ("Camargo Corrêa") , (ii) Construtora Andrade Gutierrez S/A ("Andrade Gutierrez") , (iii) Construtora Norberto Odebrecht S/A ("Odebrecht") , (iv) Inepar S.A. Indústria e Construções ("Inepar") , sucedida pela Iesa Óleo e Gás ("Iesa") , (v) Mendes Junior Trading Engenharia ("Mendes Jr.") , (vi) MPE Montagens e Projetos Especiais S/A ("MPE") , (vii) Setal/SOG Óleo e Gás ("Setal/SOG") , (viii) Techint Engenharia e Construção S/A ("Techint") e (ix) UTC Engenharia S/A ("UTC") .
[...]
Ademais, outras empresas participaram esporadicamente das combinações, em conversas paralelas para licitações específicas e sem fazer parte das reuniões dos "Clubes" referidos acima. Até onde é de conhecimento dos Compromissários, essas empresas incluiriam ao menos as seguintes: (xvii) Alusa Engenharia ("Alusa") , (xviii) Carioca Christiani Nielsen Engenharia S.A. ("Carioca") , (xix) Schahin Engenharia S.A ("Schahin") e, exclusivamente com relação à licitação das obras de Terraplanagem da RNEST, (xx) CR Almeida S.A. Engenharia e Construções ("CR Almeida") , (xxi) Estacon Engenharia S.A. ("Estacon") , (xxii) CM Construções e Serviços Ltda. ("CM Construções") e (xxiii) Construbase Engenharia Ltda. ("Construbase") .
[...]
Estacon
47. A Estacon praticou condutas anticompetitivas consistentes em acordos de (i) fixação de preços, condições, vantagens e abstenção de participação, (ii) divisão de mercado entre concorrentes, por meio da formação de consórcios, supressão de propostas e apresentação de propostas de cobertura, e (iii) troca de informações concorrencialmente sensíveis, a fim de frustrar o caráter competitivo da licitação pública de Terraplanagem da RNEST, em 2007. Sua participação na conduta foi implementada pelos seus funcionários (atualmente funcionário ou ex-funcionário) Humberto de Campos Maciel (não mencionado previamente no Acordo de Leniência 01/2015 nem no TCC Camargo Corrêa) e está evidenciada, por exemplo, nos parágrafos 8, 47, 125, 388, 396 e 399 deste Histórico da Conduta.
[...]
Humberto de Campos Maciel
125. De acordo com o Compromissário P.F.C.L.F., Humberto de Campos Maciel foi, durante a conduta, Diretor da Estacon. Sua participação na conduta consistiu nas práticas concertadas relativas à licitação das obras de Terraplanagem da RNEST em 2007 entre os membros do cartel e está evidenciada, por exemplo, nos parágrafos 47, 125 e 399 e nas Tabelas 27 e 29 deste Histórico da Conduta.
[...]
VI.2.9.1 Terraplanagem da RNEST 
383. Os Compromissários J.A.P.F. e P.F.C.L.F. confirmam a existência de conluio referente à licitação das obras de Terraplanagem da RNEST, relatado nos parágrafos 394 a 397 do Histórico da Conduta dos Compromissários TCC AG e complementam o mesmo com relato de detalhes sobre o conluio e sobre as pessoas físicas envolvidas, conforme segue. 
384. Trata-se de licitação para a contratação dos serviços de elaboração do projeto e execução da terraplanagem e de serviços complementares de drenagens, arruamento e pavimentação, de modo a preparar a área destinada à construção e montagem da RNEST, sob o regime de preços unitários (Convite nº 0322573078) . 
385. O Compromissário P.F.C.L.F. recorda-se que, em 10 de maio de 2007, a Compromissária Odebrecht, através da Odebrecht Plantas Industriais, recebeu carta-convite da Petrobras para participar da licitação de Terraplanagem da RNEST. O Compromissário P.F.C.L.F. recorda-se de ter sido convidado pelo Compromissário J.A.P.F., seu líder empresarial, para ser o [ACESSO RESTRITO] responsável por conduzir o estudo dessa licitação.
386. Para participar da licitação, a Compromissária Odebrecht formou consórcio com as construtoras Queiroz Galvão, Galvão e Camargo Corrêa, sendo que cada uma teria participação de 25% no consórcio.
387. O Compromissário P.F.C.L.F. foi autorizado por J.A.P.F., na condição de representante da Compromissária Odebrecht, a manter junto aos representantes das demais participantes do consórcio tratativas com o objetivo de firmar um acordo de mercado entre o consórcio já formado e as demais empresas convidadas a participar da licitação referente às obras de Terraplanagem da RNEST.
388. Dessa forma, o Compromissário P.F.C.L.F. recorda-se ter acertado com André Bezerra de Melo Coutinho (Gerente, Queiroz Galvão) , Humberto de Mendonça Melo (Gerente Comercial, Galvão) e Marcos Antonio da Silva (Gerente de Obras, Camargo Corrêa) , representantes das demais empresas participantes do consórcio, que iriam procurar as empresas Andrade Gutierrez, CR Almeida, Estacon, CM Construções e Construbase, também convidadas pela Petrobras para participar da referida licitação, com o fim de propor o seguinte acordo: caberia a essas empresas apresentar propostas de cobertura na licitação, cada uma delas apresentando individualmente a sua proposta. Tais empresas concordaram e de fato apresentaram propostas de cobertura.
389. Como cada representante das empresas do consórcio ficou responsável por contatar as empresas com as quais tinham maior proximidade para solicitar proposta de cobertura, o Compromissário P.F.C.L.F. não tem informações específicas sobre pessoas contatadas nessas empresas, exceto na CR Almeida, como detalhado abaixo, por ter sido esta contatada por ele próprio. Ademais, o Compromissário P.F.C.L.F. informa ter mantido contatos com a Estacon.
390. Nas reuniões do consórcio Camargo Corrêa / Galvão / Odebrecht / Queiroz Galvão, as quais ocorriam com frequência quase semanal em Recife nos escritórios das empresas consorciadas, era dito pelos representantes dessas empresas que as demais empresas que receberam convite concordaram em apresentar proposta de cobertura. Também era dito que a OAS, também convidada para o certame, havia concordado em não apresentar proposta (supressão de proposta) . O Compromissário P.F.C.L.F. não sabe informar precisamente quem destes representantes falou com cada uma dessas outras empresas participantes da licitação.
391. O Compromissário P.F.C.L.F. recorda-se de ter tratado pessoalmente do assunto com Aloysio Braga Cardoso (Diretor, CR Almeida) , com quem trocava ligações e marcava reuniões apenas sobre a obra de Terraplanagem RNEST, que ocorreram nos escritórios da CR Almeida de Brasília e no escritório da Compromissária Odebrecht em Recife, ao longo do primeiro semestre de 2007.
392. O Compromissário P.F.C.L.F. recorda-se de ter realizado diversas ligações para Aloysio Braga Cardoso (Diretor, CR Almeida) dias após o recebimento da carta-convite para o fim de agendar reuniões relacionadas às tratativas de acordo para essa licitação. Conforme observado em conta telefônica (Documento 06) , uma dessas ligações ocorreu em 24 de maio de 2007, às 10h18, com duração máxima de 30 segundos, tempo necessário para agendar a reunião, o que de fato ocorreu.
393. Também foram realizadas ligações do Compromissário P.F.C.L.F. para Aloysio Braga Cardoso (Diretor, CR Almeida) nos dias que antecederam a apresentação das propostas em 22 de junho de 2007, para tratar do mesmo assunto, especialmente para marcar reuniões e informar o valor da proposta do consórcio Camargo Corrêa / Galvão / Odebrecht / Queiroz Galvão e que, pelo acordo, deveria se sagrar vencedor. Conforme observado em conta telefônica (Documento 06) , tais ligações ocorreram nas seguintes datas e horários:
	TABELA 75. RNEST - TERRAPLANAGEM - LIGAÇÕES TELEFÔNICAS
	- 15.06.2007: Aloysio Braga Cardoso (Ligação Efetuada) , às 14:45:39 
- 18.06.2007: Aloysio Braga Cardoso (Ligação Efetuada) , às 15:50:57 
- 18.06.2007: Aloysio Braga Cardoso (Ligação Efetuada) , às 17:08:06 
- 19.06.2007: Aloysio Braga Cardoso (Ligação Efetuada) , às 14:45:03 
- 19.06.2007: Aloysio Braga Cardoso (Ligação Efetuada) , às 18:28:38 
- 19.06.2007: Aloysio Braga Cardoso (Ligação Efetuada) , às 20:08:54 
- 20.06.2007: Aloysio Braga Cardoso (Ligação Efetuada) , às 08:47:45 
- 20.06.2007: Aloysio Braga Cardoso (Ligação Efetuada) , às 08:57:04

394. Com posse da informação sobre o valor da proposta que o consórcio apresentaria, a CR Almeida apresentou proposta de cobertura com valor evidentemente superior àquele apresentado pelo consórcio.
395. A tabela abaixo sintetiza o resultado da abertura das propostas em 22 de junho de 2006:
		TABELA 76. RNEST - TERRAPLANAGEM - BID (22.06.2007) 
	Licitantes
	Proposta (R$) 
	% acima da proposta vencedora

	Camargo Corrêa / Galvão / Odebrecht / Queiroz Galvão
	R$ 433.543.208,80
	-

	CR Almeida
	R$ 455.090.000,00
	5%

	Estacon
	R$ 464.241.565,24
	7,1%

	CM
	R$ 468.380.262,81
	8%

	Andrade Gutierrez
	R$ 480.233.790,93
	10,8%

	Construbase
	R$ 498.663.547,96
	15%

Fonte: Ação Civil Pública por ato de improbidade administrativa movida contra a Galvão (p. 35) .
396. No melhor entendimento do Compromissário P.F.C.L.F., as propostas da CR Almeida, Estacon, CM Construções, Andrade Gutierrez e Construbase foram propostas de cobertura.
397. Como resultado do bid acima, o Consórcio Camargo Corrêa / Galvão / Odebrecht / Queiroz Galvão venceu a licitação e veio a assinar contrato com a Petrobras referente às obras de Terraplanagem da RNEST em 31 de julho de 2007.
398. As demais empresas participantes do acordo e que não fizeram parte do consórcio vencedor seriam compensadas com propostas de cobertura em licitações, o que acabou não ocorrendo.
399. Por outro lado, o Compromissário P.F.C.L.F. recorda-se que as empresas Estacon, representada por Humberto de Campos Maciel (Diretor, Estacon) , e CR Almeida, representada por Aloysio Braga Cardoso (Diretor, CR Almeida) , foram compensadas pelo consórcio para realizar parcela da obra (aproximadamente 15%) , em contrato no valor de [ACESSO RESTRITO], tendo efetivamente prestado o serviço. No seu melhor entendimento, a Estacon foi formalmente contratada pelo consórcio vencedor, figurando a CR Almeida como uma sócia oculta na empreitada.
400. Os Compromissários TCC AG fizeram referência a documentos internos de funcionários ou ex-funcionários da Andrade Gutierrez que tratariam da busca de uma tentativa de acerto posterior pela Andrade Gutierrez com a Odebrecht e a Queiroz Galvão, suas consorciadas na licitação da obra de Terraplanagem do COMPERJ, de forma a compensar a Andrade Gutierrez pela proposta de cobertura apresentada por esta na licitação de Terraplanagem da RNEST (vide parágrafo 177 do Histórico de Conduta da AG, bem como Documentos 2 e 3 a ele anexos, que fazem referência aos e-mails de assunto "Acerto com GC e CNO" e "Acerto RENEST x COMPERJ", respectivamente) :
[...]
401. De acordo com o relato dos Compromissários TCC AG, o propósito de tal tentativa de acerto era o de compensar a baixa rentabilidade do projeto Terraplanagem do COMPERJ, resultante do caráter competitivo da concorrência, com empresas que ganharam a Terraplanagem da RNEST, já que Odebrecht e Queiroz Galvão participavam de ambos os consórcios. No entanto, como também relatado pelos Compromissários TCC AG, tal objetivo da Andrade Gutierrez mostrou-se uma "mera tentativa infrutífera de compensação", não tendo sido firmado qualquer tipo de acordo."
Dito isso, passo a enfrentar os argumentos trazidos pela defesa da empresa Estacon.
III - Da análise da defesa da Estacon
Em apertada síntese, a primeira manifestação da defendente aduziu que não participou do processo licitatório, não praticou, direta ou indiretamente, qualquer conduta ilícita, muito menos conluio ou acerto com outras empresas participantes, não elaborou qualquer orçamento ou proposta técnica ou comercial de preços e desconhece as ofertas de preços feitas por terceiros que participaram do certame. Ocorre que os elementos existentes nos autos confirmam que a empresa foi convidada pela Petrobras para participar da licitação das obras de terraplenagem e efetivamente apresentou proposta, ao contrário do que alega.
A manifestação complementar da empreiteira, após ser confrontada com o TCC firmado pela Odebrecht com o Cade, modificou seu posicionamento quanto à apresentação de proposta de preços, afirmando que "elaborou proposta com preço muito superior ao praticado pelo mercado, justamente com o objetivo de não se lograr vencedora" (peça 73, p. 3) , apenas para que a Estatal continuasse convidando-a em outros certames. Nesse sentido, alegou que não possuía capacidade empresarial para participar da licitação por vários motivos.
Em atenção a tais alegações, considero que as análises realizadas pela instrução inserta à peça 83, complementada pela manifestação do MP/TCU (peça 88) , abordaram com bastante propriedade e de forma minuciosa todos os argumentos de fato e de direito consignados pela defendente.
Com efeito, as evidências comprovando fraude na licitação promovida pela Petrobras para a terraplanagem da Refinaria do Nordeste são várias, concordantes e convergentes.
 O conjunto probatório acostado aos autos, incluindo sentenças judiciais na esfera penal, delações premiadas e TCC firmado pelo Cade, confirmam a fraude à licitação. A oferta de proposta de cobertura pela Estacon é corroborada pelo registro de ligações telefônicas entre o executivo do Grupo CR Almeida e empregado do Grupo Odebrecht, que compôs o consórcio vencedor do certame. Tais ligações ocorreram em período imediatamente anterior ao oferecimento de propostas na licitação, cuja abertura ocorreu no dia 22/6/2007.
A conclusão de que a Estacon apresentou proposta de cobertura na licitação em tela é corroborada com o fato de que a empresa foi subcontratada para executar parte dos serviços para os quais havia formulado proposta, como resultado da sua participação fraudulenta no certame. 
A propósito, o TCU aplicou sanção à construtora CR Almeida, constante do Acórdão 1900/2020-TCU-Plenário, por ter sido convidada pela Petrobras, ter oferecido proposta de cobertura, ter figurado efetivamente na realização de serviços do empreendimento como beneficiária e "sócia oculta" e pelos novos elementos de prova constantes do TCC do Cade, no qual a Odebrecht, uma das participantes do consórcio vencedor, explicitou o envolvimento de executivo daquela construtora na fraude.
A figura a seguir, extraída da instrução da unidade técnica, demonstra o fluxo de contratações para as obras de terraplenagem da Refinaria Rnest, relacionando o consórcio construtor com a sociedade "oculta" entre Estacon e CR Almeida:
Registro que a subcontratação da CR Almeida não era de conhecimento da Petrobras, pois ocorreu mediante sua associação com a empresa Estacon, que era a sócia ostensiva no contrato de sociedade em conta de participação celebrado com a CR Almeida, e que também não poderia ser de conhecimento da Odebrecht. Ocorre que esta última empersa informou a ocorrência no TCC celebrado com o Cade. Nesse sentido, conforme observação que realizei ao relatar o Acórdão 1900/2019-TCU-Plenário, o contrato entre a Estacon e a CR Almeida continha cláusula de confidencialidade.
Em princípio, a única forma de a Odebrecht ter tomado conhecimento de tal ajuste é se ele já estivesse previamente delineado no momento da licitação como forma de remunerar ambas as empreiteiras pela apresentação de propostas de cobertura no certame.
Essa subcontratação "oculta" da CR Almeida poderia inclusive ser considerada irregular, visto que não foi expressamente autorizada pela Petrobras, e poderia inclusive ensejar a rescisão do contrato com o consórcio contratado, por infringir o disposto no subitem 7.3.1 do regulamento licitatório simplificado da Petrobras, aprovado pelo Decreto 2.745/1998, in verbis:
	"7.3.1
	Constituem motivo, dentre outros, para rescisão do contrato:
 (...) 
f) a subcontratação total ou parcial do seu objeto, a associação da contratada com outrem, a cessão ou transferência, total ou parcial, exceto se admitida no edital e no contrato, bem como a fusão, cisão ou incorporação, que afetem a boa execução deste;"

Assim, trata-se de evidência com elevado poder probatório, na medida em que a subcontratação é uma das formas de recompensar as empresas por participarem das fraudes, mas que não foram as vencedoras do respectivo certame, tal como ocorreu no caso em questão, em que a segunda e a terceira colocadas na licitação foram subcontratadas para executar parte das obras para as quais ambas haviam ofertado propostas para execução integral dos serviços.
Consoante ressaltado pela unidade técnica, o consórcio vencedor da licitação da terraplanagem era composto por quatro das maiores construtoras do país, contando com todos os meios, equipamentos e experiência técnica nesse tipo de obra, não havendo nos autos outra justificativa para a subcontratação dos serviços da Estacon a não ser como instrumento de remuneração pela apresentação da proposta de cobertura.
Como se vê, as evidências de fraude à licitação, além de se originarem de diferentes fontes, formaram um enredo harmônico e coerente, apontando que a Estacon ofertou proposta de cobertura na licitação da terraplanagem da Rnest com o objetivo de ser subcontratada posteriormente pelo consórcio.
Por fim, não houve prescrição da pretensão punitiva do TCU no presente caso, considerando que a abertura das propostas na licitação referente à terraplanagem ocorreu em 22/6/2007 e que a oitiva da empresa Estacon foi determinada por meio do despacho do relator exarado em 5/5/2017 (peça 56) . Ou seja, não houve o transcurso do prazo para o exercício da pretensão punitiva relativa a irregularidades nas obras de terraplenagem no âmbito da Rnest, nos termos do que restou decidido por meio de incidente de uniformização de jurisprudência resolvido no subitem 9.1.1 do Acórdão 1441/2016-TCU-Plenário.
O aludido decisum entendeu que "a pretensão punitiva do Tribunal de Contas da União subordina-se ao prazo geral de prescrição indicado no art. 205 do Código Civil", o qual estabelece o prazo de dez anos para a prescrição.
Ainda que se aplicasse regime previsto na Lei 9.873/1999 como solução adequada para regular a prescrição para a atuação desta Corte de Contas, o parecer da lavra da Procuradora-Geral do MP/TCU demonstrou que não teria ocorrido a prescrição, nos termos reproduzidos no relatório que fundamenta esta deliberação.
Diante do exposto, também adotando como razões de decidir os exames efetuados pela unidade técnica e pelo MP/TCU, transcritos no relatório que fundamenta esta deliberação, rejeito as razões de justificativa apresentadas pela Estacon. 
Manifesto minha anuência com a dosimetria da sanção proposta pela unidade técnica e pelo MP/TCU, pois é forçoso reconhecer que a situação tratada no presente feito é bastante similar aos casos apreciados pelos Acórdãos Plenários 300/2018, 414/2018, 2.135/2018 e 1.900/2019, de minha relatoria, que aplicaram sanções de inidoneidade de 3 anos às empresas MPE, Mendes Júnior, Engevix e CR Almeida por sua atuação nas fraudes da Rnest. Em todos os julgados, a empresa apresentou propostas de cobertura nos certames ou se absteve de apresentar propostas, ainda que convidada pela Petrobras.  
Avalio que a pena máxima de cinco anos deve ser reservada àqueles que praticaram conduta de maior gravidade em cada fraude, não devendo recair igualmente sobre todas as empreiteiras. O critério que tenho adotado para aferir o grau de culpabilidade em função das condutas empregadas indica que a conduta mais gravosa corresponde à apresentação de proposta próxima ao limite admitido pela Petrobras, a fim de vencer o certame e celebrar contrato com preços excessivos. O TCU tem aplicado a pena de cinco anos de inidoneidade para as empresas que praticaram essa conduta, sagrando-se vencedoras dos certames licitatórios.
Às licitantes que apresentaram proposta de cobertura para conferir uma aparência de regularidade ao certame está sendo imputado prazo menor, no caso três anos, consoante julgados supracitados. Por fim, sanção ainda menor, de apenas um ano, está sendo imposta às empresas que adotaram conduta omissiva dolosa, que foram convidadas para o certame, mas se abstiveram de oferecer proposta.
Desta feita, no presente processo a conduta mais grave imputada à responsável foi a apresentação de proposta de cobertura em licitação. Com base nessas considerações, sopesando a gravidade da conduta imputada à responsável, entendo que a sanção a ser aplicada no presente processo deva ficar adstrita ao prazo de três anos.
	Diante do exposto, voto por que o Tribunal adote o acórdão que ora submeto à deliberação deste Colegiado. 
TCU, Sala das Sessões Ministro Luciano Brandão Alves de Souza, em 2 de junho de 2021.
BENJAMIN ZYMLER 
Relator